ACORDAO-COMPLETO-2433329

ACÓRDÃO 547/2021 ATA 8/2021 - PLENÁRIO

VISTOS, relatados e discutidos estes autos de Auditoria de Conformidade realizada nas obras de adequação do Contorno Rodoviário de Vitória - BR101/ES em cumprimento ao Acórdão 564/2011-TCU-Plenário,  
ACORDAM os Ministros do Tribunal de Contas da União, reunidos em sessão do Plenário, ante as razões expostas pelo Relator, em:
9.1. acatar as razões de justificativas apresentados pelos Srs. Jorge Luiz de Almeida, José Renato do Rosário Oliveira, Reginaldo Lírio Morelato, Wilson Boone de Souza, Denise Gomes Simões e Élio Bahia Souza, com fundamento no art. 250, §1º, do Regimento Interno; 
9.2. considerar atendidas as determinações constantes dos subitens 9.12, 9.13 e 9.14 do Acórdão 2229/2012-TCU-Plenário;
	9.3. considerar atendida a recomendação contida no subitem 9.11 do Acórdão 2229/2012-TCU-Plenário;
	9.4. enviar cópia deste Acórdão aos responsáveis.

Auditoria de conformidade realizada nas obras de adequação do Contorno Rodoviário de Vitória - BR 101/ES em cumprimento ao Acórdão 564/2011 TCU e integrante do Fiscobras 2011. Análise das audiências e oitivas.

Superintendência Regional do Dnit no Estado do Espírito Santo - DNIT/MT.

3. Interessados/Responsáveis:
3.1. Interessado: Congresso Nacional (vinculador).
3.2. Responsáveis: Contractor Engenharia Ltda (01.980.404/0001-51); Delta Construções S.a (10.788.628/0001-57); Denise Gomes Simões (XXX.098.656-XX); Departamento de Estradas de Rodagem do Estado do Mato Grosso do Sul (03.983.939/0001-01); ECR Engenharia Ltda (42.161.372/0001-40); Jorge Luiz de Almeida (XXX.830.816-XX); José Renato do Rosário Oliveira (XXX.047.187-XX); Reginaldo Lírio Morelato (XXX.010.207-XX); Wilson Boone de Souza (XXX.213.977-XX); Élio Bahia Souza (XXX.776.697-XX).

13.1. Ministros presentes: Ana Arraes (Presidente), Walton Alencar Rodrigues, Benjamin Zymler, Augusto Nardes (Relator), Aroldo Cedraz, Raimundo Carreiro, Bruno Dantas, Vital do Rêgo e Jorge Oliveira.
13.2. Ministros-Substitutos presentes: Augusto Sherman Cavalcanti, Marcos Bemquerer Costa e Weder de Oliveira.

AUGUSTO NARDES

Adoto como relatório, com os ajustes de forma, a instrução de mérito elaborada no âmbito da Secretaria de Fiscalização de Infraestrutura Rodoviária e de Aviação Civil - SecexRodoviaAviação (peça 258) , acolhida pelo corpo dirigente da unidade técnica (peças 259 e 260) :
"INTRODUÇÃO
Trata-se de Auditoria de Conformidade realizada nas obras de adequação do Contorno Rodoviário de Vitória - BR101/ES em cumprimento ao Acórdão 564/2011-TCU-Plenário (relator Min. Raimundo Carreiro) e integrante do Fiscobras 2011.
Nesta instrução serão analisadas as respostas às audiências e oitivas determinadas pelo Acórdão 2229/2012-TCU-Plenário, de relatoria do Ministro Aroldo Cedraz.
HISTÓRICO
No período de 8/8/2011 a 27/1/2012 foi realizada a Fiscalização 787/2011 com o objetivo de avaliar a Concorrência 596/200917, posteriormente convertida na Dispensa de Licitação 46/2009, bem como a execução das obras dos Lotes 01 e 02 do Contorno Rodoviário do Município de Vitória, na BR101/ES, realizadas por meio dos Contratos TT 011/2008 e TT 231/2010, respectivamente.
As principais constatações daquele trabalho foram: contratação irregular por dispensa ou inexigibilidade, execução de serviços com qualidade deficiente e liquidação irregular da despesa. 
O volume de recursos fiscalizados alcançou o montante de R$ 134.914.586,64, sendo R$ 64.295.175,57 referentes ao valor do Contrato TT 011/2008 (Lote 01) e R$ 70.619.411,07 relativos ao valor do Contrato 231/2010 (Lote 02) , na data-base de maio/2007.
Ao final, a equipe de auditoria propôs audiências de responsáveis, oitivas das empresas contratadas e do DNIT, além de determinações e recomendações à Autarquia (peça 138, p. 57-62) .
O Relatório de Auditoria contou com a anuência da Unidade e da Subunidade Técnica (peças 139-140) .
O Acórdão 2229/2012-TCU-Plenário, de relatoria do Min. Aroldo Cedraz, em consonância com a proposta de encaminhamento da equipe de auditoria, emitiu as seguintes audiências, oitivas, recomendação e determinações (peça 145) :
9.1. determinar, com fundamento no art. 43, inciso II da Lei 8.443/1992, c/c o art. 250, inciso IV e art. 183, inciso I, alínea a do Regimento Interno do TCU, a audiência da Srª Denise Gomes Simões, na condição de substituta do Superintendente Regional do DNIT no Estado do Espírito Santo, para, no prazo de 15 (quinze) dias a contar do recebimento da comunicação de audiência, apresentar razões de justificativa pela ratificação da Dispensa de Licitação 46/2009, realizada em desacordo com os arts. 24, inciso V, art. 26, caput e 38, parágrafo único, incisos II e III da Lei 8.666/1993 e com o art. 37, inciso XXI da Constituição Federal;
9.2. determinar, com fundamento no art. 43, inciso II da Lei 8.443/1992, c/c o art. 250, inciso IV e art. 183, inciso I, alínea a do Regimento Interno do TCU, a audiência do Sr. Jorge Luiz de Almeida, para, no prazo de 15 (quinze) dias a contar do recebimento da comunicação de audiência, apresentar razões de justificativa pelos seguintes indícios de irregularidade:
9.2.1. na condição de membro da comissão de licitação da Concorrência 0596/2009-17 e da Dispensa de Licitação 46/2009, ter realizado procedimento de contratação direta sem que este estivesse devidamente justificado, declarado, ratificado e publicado, infringindo o disposto nos art. 24, inciso V, art. 26, caput e 38, parágrafo único, incisos II e III da Lei 8.666/1993 e no art. 37, inciso XXI da Constituição Federal;
9.2.2. na condição de fiscal do Contrato TT 011/2008, referente à execução das obras de restauração do Lote 01 da BR-101/ES - Contorno de Vitória, entre 16/6/2008 e 1/4/2009, conforme Portaria 34/2008/SR-ES:
9.2.2.1. aprovação das medições dos serviços de Concreto Betuminoso Usinado a Quente e Meio Fio de Concreto do Lote 01 executados com qualidade deficiente, contrariando o art. 67, § 1º, da Lei 8.666/1993, os arts. 62, 63, § 1ª, inciso I e § 2º, inciso III, da Lei 4.320/1964 e o art. 111, inciso IV, e art. 122, inciso III, do Regimento Interno do DNIT;
9.2.2.2. aprovação das medições dos serviços do Lote 01, mencionadas no Parecer Técnico de 3/1/2012, elaborado pela comissão de recebimento das obras e encaminhado a este Tribunal de Contas por meio do Ofício 45/2012 - GAB.SRES, que dizem respeito a obras de terraplenagem, de drenagem, de obras de arte corrente, de sinalização, de obras de arte especiais e de pavimentação, alguns dos quais se concluiu, no referido Parecer Técnico, sem nunca terem sido executados, embora medidos, atestados e pagos, contrariando o art. 67, § 1º, da Lei 8.666/1993, os arts. 62, 63, § 1ª, inciso I e § 2º, inciso III, da Lei 4.320/1964 e o art. 111, inciso IV, e art. 122, inciso VI, do Regimento Interno do DNIT;
9.2.2.3. aprovação das medições dos serviços de aquisição e transporte de CAP-20, em quantitativos superiores aos obtidos pela aplicação do critério de medição estipulado na especificação de serviço DNIT 031/2006 - ES, resultando num indício de superfaturamento de R$ 1.772.758,60 (um milhão setecentos e setenta e dois mil setecentos e cinquenta e oito reais e sessenta centavos) (mai/2007) , conforme evidenciado na planilha 'Taxa de Ligante - Contrato TT 011/2008';
9.3. determinar, com fundamento no art. 43, inciso II da Lei 8.443/1992 c/c o art. 250, inciso IV e 183, inciso I, alínea a do Regimento Interno do TCU, a audiência do Sr. José Renato do Rosário Oliveira, na condição de presidente da comissão de licitação da Concorrência 0596/2009-17 e da Dispensa de Licitação 46/2009, para, no prazo de 15 (quinze) dias a contar do recebimento da comunicação de audiência, apresentar razões de justificativa pela realização de procedimento de contratação direta sem que este estivesse devidamente justificado, declarado, ratificado e publicado, infringindo o disposto nos art. 24, inciso V, art. 26, caput e 38, do parágrafo único, incisos II e III da Lei 8.666/1993 e no art. 37, inciso XXI da Constituição Federal;
9.4. determinar, com fundamento no art. 43, inciso II da Lei 8.443/1992 c/c o art. 250, inciso IV e art. 183, inciso I, alínea a do Regimento Interno do TCU, a audiência do Sr. Reginaldo Lírio Morelato, para, no prazo de 15 (quinze) dias a contar do recebimento da comunicação de audiência, apresentar razões de justificativa pelos seguintes indícios de irregularidade:
9.4.1. na condição de membro da comissão de licitação da Concorrência 0596/2009-17 e da Dispensa de Licitação 46/2009, ter realizado procedimento de contratação direta sem que este estivesse devidamente justificado, declarado, ratificado e publicado, infringindo o disposto nos art. 24, inciso V, art. 26, caput e 38, parágrafo único, incisos II e III da Lei 8.666/1993 e no art. 37, inciso XXI da Constituição Federal;
9.4.2. na condição de fiscal dos Contratos TT 011/2008 a partir de 2/4/2009, nomeado pela Portaria 21/2009/SR-ES, e TT 231/2010, nomeado pela Portaria 33/2010/SR-ES, referentes à execução das obras de restauração dos Lotes 01 e 02 da BR-101/ES - Contorno de Vitória, respectivamente:
9.4.2.1. aprovação das medições dos serviços de Concreto Betuminoso Usinado a Quente e Meio Fio de Concreto do Lote 01 executados com qualidade deficiente, contrariando o art. 67, § 1º, da Lei 8.666/1993, os arts. 62, 63, § 1ª, inciso I e § 2º, inciso III, da Lei 4.320/1964 e o art. 111, inciso IV, e art. 122, inciso III, do Regimento Interno do DNIT;
9.4.2.2. aprovação das medições dos serviços do Lote 01 mencionados no Parecer Técnico de 3/1/2012 elaborado pela comissão de recebimento das obras e encaminhado ao TCU por meio do Ofício 45/2012 - GAB.SRES, que dizem respeito a obras de terraplenagem, de drenagem, de obras de arte corrente, de sinalização, de obras de arte especiais e de pavimentação, alguns dos quais se concluiu, no referido Parecer Técnico, não terem sido executados, embora tenham sido medidos, atestados e pagos, contrariando o art. 67, § 1º, da Lei 8.666/1993, os arts. 62, 63, § 1ª, inciso I e § 2º, inciso III, da Lei 4.320/1964 e o art. 111, inciso IV, e art. 122, inciso VI, do Regimento Interno do DNIT;
9.4.2.3. aprovação das medições dos serviços de aquisição e transporte de CAP-20 em quantitativos superiores aos obtidos pela aplicação do critério de medição estipulado na especificação de serviço DNIT 031/2006 - ES, resultando num indício de superfaturamento de R$ 1.772.758,60 (um milhão setecentos e setenta e dois mil setecentos e cinquenta e oito reais e sessenta centavos) (mai/2007) referentes ao Lote 01;
9.4.2.4. aprovação das medições do serviço de CBUQ do Lote 01 como sendo todo o quantitativo de CBUQ 'faixa C' quando foi efetivamente executado CBUQ 'faixa C' e CBUQ 'faixa B', resultando num indício de superfaturamento no valor de R$ 18.650,34 (dezoito mil seiscentos e cinquenta reais e trinta e quatro centavos) (mai/2009) até julho de 2011;
9.5. determinar, com fundamento no art. 43, inciso II da Lei 8.443/1992 c/c o art. 250, inciso IV e art. 183, inciso I, alínea a do Regimento Interno do TCU, a audiência do Sr. Wilson Boone de Souza, na condição de Procurador Federal responsável pelos pareceres da Procuradoria Federal Especializada junto à SR/DNIT-ES, para, no prazo de 15 (quinze) dias a contar do recebimento da comunicação de audiência, apresentar razões de justificativa pela elaboração do Parecer 185/2009 PFE/SR/DNIT/ES dando o aval a procedimento de contratação por dispensa de licitação (Dispensa de Licitação 46/2009 oriunda da Concorrência 0596/2009-17) , sem exigir a demonstração do prejuízo que seria gerado para a administração caso a licitação fosse repetida, infringindo o disposto no art. 24, inciso V, da Lei 8.666/1993, e sem exigir que fossem cumpridas as etapas determinadas nos art. 26 e 38 da mesma Lei;
9.6. determinar, com fundamento no art. 43, inciso II da Lei 8.443/1992 c/c o art. 250, inciso IV e art. 183, inciso I, alínea a do Regimento Interno do TCU, a audiência do Sr. Élio Bahia Souza, na condição de Superintendente Regional do DNIT no Estado do Espírito Santo à época da ocorrência dos indícios de irregularidade, para, no prazo de 15 (quinze) dias a contar do recebimento da comunicação de audiência, apresentar razões de justificativa pela homologação e adjudicação de contratação feita por meio da Dispensa de Licitação 46/2009, realizada em desacordo com as exigências dos art. 24, inciso V, art. 26, caput e 38, parágrafo único, incisos II e III da Lei 8.666/1993 e do art. 37, inciso XXI da Constituição Federal;
9.7. realizar, com fundamento no art. 250, inciso V do Regimento Interno do TCU e em atendimento ao art. 5º, inciso LV da Constituição Federal, a oitiva da empresa Delta Construções, responsável pela execução do Contrato TT 011/2008, na pessoa de seu representante legal, para que se manifeste, no prazo de 15 (quinze) dias, sobre os seguintes indícios de irregularidade:
9.7.1. execução deficiente dos serviços de Concreto Betuminoso Usinado a Quente e Meio Fio de Concreto, bem como daqueles constantes dos Pareceres Técnicos de 1/12/2011 e de 3/1/2012 elaborados pela comissão de recebimento das obras, contrariando os arts. 66, 69 e 70 da Lei 8.666/1993;
9.7.2. liquidação irregular de despesa dos serviços de aquisição e transporte de CAP-20 medidos em quantitativos superiores aos executados, irregularidade caracterizada pela incompatibilidade entre os valores medidos e aqueles verificados pela aplicação dos percentuais de CAP obtidos dos ensaios de acompanhamento da execução dos serviços de CBUQ - binder e CBUQ - capa sobre os quantitativos medidos desses mesmos serviços, resultando num indício de superfaturamento de R$ 1.772.758,60 (um milhão setecentos e setenta e dois mil setecentos e cinquenta e oito reais e sessenta centavos) (mai/2007) ;
9.8. realizar, com fundamento no art. 250, inciso V do Regimento Interno do TCU e em atendimento ao art. 5º, inciso LV da Constituição Federal, a oitiva da empresa ECR Engenharia, responsável pela supervisão da execução das obras de restauração do Lote 01 da BR-101/ES - Contorno de Vitória, na pessoa de seu representante legal, para que se manifeste, no prazo de 15 (quinze) dias, sobre os indícios de supervisão deficiente configurados pela:
9.8.1. aprovação dos serviços de Concreto Betuminoso Usinado a Quente e Meio Fio de Concreto executados com qualidade deficiente, contrariando o art. 67, § 1º, da Lei 8.666/1993, os arts. 62, 63, § 1ª, inciso I e § 2º, inciso III, da Lei 4.320/1964 e o art. 111, inciso IV, e art. 122, inciso III, do Regimento Interno do DNIT;
9.8.2. atestação dos serviços mencionados no Parecer Técnico de 3/1/2012 elaborado pela comissão de recebimento das obras e encaminhado ao TCU por meio do Ofício 45/2012 - GAB.SRES, que dizem respeito a obras de terraplenagem, de drenagem, de obras de arte corrente, de sinalização, de obras de arte especiais e de pavimentação, alguns dos quais se concluiu, no referido Parecer Técnico, não terem sido executados, embora tenham sido medidos, atestados e pagos, contrariando o art. 67, § 1º, da Lei 8.666/1993, os arts. 62, 63, § 1ª, inciso I e § 2º, inciso III, da Lei 4.320/1964 e o art. 111, inciso IV, e art. 122, inciso VI, do Regimento Interno do DNIT;
9.9. realizar, com fundamento no art. 250, inciso V do Regimento Interno do TCU e em atendimento ao art. 5º, inciso LV da Constituição Federal, a oitiva da empresa Contractor Engenharia Ltda., responsável pela execução do Contrato TT 231/2010, na pessoa de seu representante legal, para que se manifeste, no prazo de 15 (quinze) dias, sobre os indícios de liquidação irregular de despesa do serviço de CBUQ do Lote 02 como sendo todo o quantitativo de CBUQ 'faixa C' quando foi efetivamente executado CBUQ 'faixa C' e CBUQ 'faixa B', resultando num indício de superfaturamento no valor de R$ 18.650,34 (dezoito mil seiscentos e cinquenta reais e trinta e quatro centavos) (mai/2009) até julho de 2011;
9.10. realizar, com fundamento no art. 250, inciso V do Regimento Interno do TCU e em atendimento ao art. 5º, inciso LV da Constituição Federal, a oitiva do Departamento Nacional de Infraestrutura de Transportes (DNIT) , na pessoa de seu Diretor-Geral, para que se manifeste, no prazo de 15 (quinze) dias, sobre os indícios de liquidação irregular de despesa dos seguintes serviços:
9.10.1. aquisição e transporte de CAP-20 medidos em quantitativos superiores aos executados no Lote 01, irregularidade caracterizada pela incompatibilidade entre os valores medidos e aqueles verificados pela aplicação dos percentuais de CAP obtidos dos ensaios de acompanhamento da execução dos serviços de CBUQ - binder e CBUQ - capa sobre os quantitativos medidos desses mesmos serviços, resultando num indício de superfaturamento de R$ 1.772.758,60 (um milhão setecentos e setenta e dois mil setecentos e cinquenta e oito reais e sessenta centavos) (mai/2007) ;
9.10.2. CBUQ do Lote 02 como sendo todo o quantitativo de CBUQ 'faixa C' quando foi efetivamente executado CBUQ 'faixa C' e CBUQ 'faixa B', resultando num indício de superfaturamento no valor de R$ 18.650,34 (dezoito mil seiscentos e cinquenta reais e trinta e quatro centavos) (mai/2009) até julho de 2011. (3.3) 
9.11. recomendar à Superintendência Regional do DNIT no Estado do Espírito Santo, com fundamento no art. 43, inciso I da Lei 8.443/1992 c/c o art. 250, inciso III do Regimento Interno do TCU, que se abstenha de receber definitivamente, nos termos art. 73, inciso I, alínea b da Lei 8.666/1993, as obras objeto do Contrato TT 011/2008, antes da conclusão da perícia a ser realizada sobre a execução dos serviços de Concreto Betuminoso Usinado a Quente e Meio Fio de Concreto;
9.12. determinar ao Departamento Nacional de Infraestrutura de Transportes (DNIT) , com fundamento nos arts. 70 e 74, incisos II e IV da Constituição Federal, c/c o art. 49, incisos II e IV da Lei 8.443/1992 (LOTCU) e o art. 27, incisos VI e XVII do Regimento Interno do DNIT, que, tendo em vista o resultado dos ensaios realizados pela auditoria, realize uma perícia sobre a execução do Contrato TT 011/2008, especificamente sobre os seguintes serviços:
9.12.1. Concreto Betuminoso Usinado a Quente Binder AC/BC, CBUQ - Capa de Rolamento, CBUQ - Faixa b e CBUQ Faixa c, de modo a se verificar:
9.12.1.1. se as espessuras executadas estão de acordo com aquelas definidas em projeto para a pista de rolamento, acostamentos, tapers e acessos, considerando as tolerâncias admitidas nas normas pertinentes;
9.12.1.2. se os quantitativos medidos dos serviços estão de acordo com aquelas executadas;
9.12.1.3. meio fio concreto intransponível, meio-fio tipo MFC 01, meio-fio tipo MFC 05, meio-fio de concreto - MFC 02, meio-fio tipo MFC 05 e meio fio de concreto MFC 01 AC/BC, de modo a se verificar se a resistência do concreto dos blocos pré-moldados utilizados dos meios-fios atende às especificações do serviço;
9.13. determinar ao Departamento Nacional de Infraestrutura de Transportes (DNIT) , com fulcro no caput do art. 45 da Lei 8.443/1992, c/c o art. 251, caput, do Regimento Interno do TCU:
9.13.1. em relação ao Contrato 17 00231/2010, corrija o preço contratado para o serviço 'corpo de bueiro BSTC D=0,80 m' de modo que o custo da atividade auxiliar '1 A 01 512 60 - concreto ciclópico fck=15MPa AC/BC/PC' seja considerado sem o BDI;
9.13.2. ainda em relação ao mesmo contrato, nos futuros aditivos contratuais que alterem os quantitativos contratados ou que criem novos serviços de corpo de bueiro tubular de concreto, leve em conta o detalhamento dos tipos de tubos já utilizados e a serem usados para a definição dos novos preços;
9.13.3. inclua no Sicro 2 composições de custo unitário para os serviços de corpo de bueiro tubular de concreto utilizando os tubos CA-1, CA-2 e CA-3;
9.14. determinar ao Departamento Nacional de Infraestrutura de Transportes (DNIT) , que, tão logo sejam realizadas as correções decorrentes dos resultados apresentados nos Pareceres Técnicos de 1/12/2011 e de 3/1/2012, elaborados pela comissão de recebimento das obras e encaminhados ao TCU por meio do Ofício 45/2012 - GAB.SRES, ou, caso haja negativa da empresa executora em realizá-los e tão logo sejam tomadas providências a respeito, dê conhecimento dos fatos ao Tribunal de Contas da União, juntamente com a informação acerca das providências tomadas em relação à empresa supervisora.
Em cumprimento ao Acórdão referido, foram emitidos os seguintes ofícios, conforme segue:
Tabela 1 - Ofícios Expedidos
	Ofício
	Data
	Peça
	Destinatário
	Ciência
	Peça

	731/2012
	4/9/2012
	151
	Contractor Engenharia Ltda.
	17/9/2012
	171

	724/2012
	3/9/2012
	152
	Jorge Luiz de Almeida
	17/9/2012
	169

	723/2012
	3/9/2012
	153
	José Renato do Rosário Oliveira
	17/9/2012
	168

	722/2012
	3/9/2012
	154
	Élio Bahia Souza
	17/9/2102
	172

	721/2012
	3/9/2012
	155
	Reginaldo Lírio Morelato
	20/9/2012
	183

	720/2012
	3/9/2012
	156
	Denise Gomes Simões
	17/9/2012
	167

	719/2012
	3/9/2012
	157
	Wilson Boone de Souza
	17/9/2012
	166

	730/2012
	4/9/2012
	158
	ECR Ltda. Sociedade Civil de Engenharia e Consultoria
	Devolvido
	174

	865/2012
	10/10/2012
	186
	ECR Ltda. Sociedade Civil de Engenharia e Consultoria
	16/10/2012
	194

	729/2012
	4/9/2012
	159
	Delta Construções S.A.
	17/9/2012
	170

	733/2012
	4/9/2012
	160
	Superintendência Regional do DNIT no Estado do Espírito Santo
	17/9/2012
	172

	732/2012
	4/9/2012
	161
	DNIT
	12/9/2012
	165

	728/2012
	4/9/2012
	162
	DNIT
	12/9/2012
	164

A Delta Construções S.A., o DNIT e o Sr. José Renato do Rosário Oliveira solicitaram prorrogação de prazo para apresentação de suas manifestações por meio dos pedidos às peças 173, 175 e 184, respectivamente, consolidados no Despacho à peça 185.
O Acórdão 270/2013-TCU-Plenário (peça 203) , de relatoria do Ministro Aroldo Cedraz, concedeu prazo adicional aos solicitantes, os quais foram comunicados por intermédio dos Ofícios 137, 136 e 135/2013-TCU/SecobRodovia, todos datados de 1º/4/2013 (peças 204-206) , deles tendo tomado ciência em 5/4/2013 (peça 208) , 3/4/2013 (peça 207) e 6/4/2013 (peça 210) , respectivamente Delta Construções S.A., DNIT e José Renato do Rosário Oliveira.
Instrução à peça 249, datada de 17/8/2017, detectou que o responsável Jorge Luiz de Almeida não havia encaminhado sua resposta em razão de não ter recebido a comunicação da audiência.
Assim, o Acórdão 2633/2017-TCU-Plenário, de relatoria do Ministro Augusto Nardes, reconheceu o erro material e determinou (peça 256) :
1.9.1. Elaborar e expedir novo ofício para dar cumprimento da audiência determinada no item 9.2 do Acórdão 2229/2012-TCU-Plenário, destinado ao Sr. Jorge Luiz de Almeida, CPF XXX.830.816-XX;
1.9.2. Corrigir a qualificação do sr. Jorge Luiz de Almeida nos sistemas do TCU no que se refere à fiscalização 787/2011 e ao TC Processo 026.363/2011-9, substituindo o homônimo de CPF XXX.174.567-XX pelo responsável de CPF XXX.830.816-XX;
Assim, o Ofício 0566-TCU/SeinfraRodoviaAviação, de 13/10/2017 (peça 252) , foi encaminhado ao responsável, tendo dele tomado ciência em 1º/11/2017 (peça 253) .
Os responsáveis protocolaram suas manifestações junto ao TCU conforme tabela que segue:
Tabela 2 - Respostas aos Ofícios do TCU
	Ofício
	Destinatário
	Data
	Peça da resposta

	731/2012
	Contractor Engenharia Ltda.
	2/10/2012
	181

	566/2017
	Jorge Luiz de Almeida
	21/11/2017
	255

	723/2012
	José Renato do Rosário Oliveira
	19/10/2012
	195

	722/2012
	Élio Bahia Souza
	2/10/2012
	177

	720/2012
	Denise Gomes Simões
	2/10/2012
	178

	721/2012
	Reginaldo Lírio Morelato
	9/10/2012
	189-190

	719/2012
	Wilson Boone de Souza
	15/10/2012
	188

	865/2012
	ECR Ltda. Sociedade Civil de Engenharia e Consultoria
	26/11/2012
	202

	729/2012
	Delta Construções S.A.
	29/10/2012
	196-199

	732/2012
	DNIT
	2/10/2012
	182

	728/2012
	DNIT
	2/10/2012
	182

			13/11/2012
	201

Adicionalmente, o DNIT encaminhou informações complementares por meio dos ofícios 103/2012-GAB.SR-ES, de 2/10/2012 (peça 193) , 161/2012-GAB.SR-ES, de 7/6/2012 (peças 214 a 239) , sendo que as peças 214-237 contém fotografias, 215/2013/GAB/SR-DNIT/ES, de 17/9/2013 (peça 241) , 762/2014/AUDINT-DNIT, de 6/6/2014 (peça 242) e 84/2015-GAB-SR-DNIT/ES, de 12/6/2015 (peças 244-246) .
Cabe anotar que o Ofício nº 161/2012-GAB.SR-DNIT/ES, de 7/6/2012, foi protocolado no TCU em 10/6/2013 (peça 239, p. 1) e faz referência a diversos documentos do ano de 2013. Assim, acredita-se que o ano de emissão dessa correspondência esteja grafado erroneamente como 2012.
Exame Técnico
A seguir, serão analisadas as razões de justificativas encaminhadas pelos responsáveis, bem como as respostas às oitivas e determinações emitidas às diversas entidades envolvidas. Abaixo é apresentado um quadro resumo identificando por lotes e por contratos os itens objeto de análise na presente instrução:
	Quadro 1: Resumo por lote/Contrato
	
	Lote 1
	Responsáveis e Empresas
	Itens do Acórdão 2229/2012-TCU-PlenárioL

	CT 11/2008
	Audiência- Jorge L. de Almeida
	9.2.2.1 - 9.2.2.2 - 9.2.2.3

		Audiência Reginaldo L. Morelato
	9.4.2.1 - 9.4.2.2 - 9.4.2.3

		Oitiva empresa Delta - Construtora executora
	9.7

		Oitiva supervisora ECR
	9.8

		Oitiva DNIT
	9.10.1

		Recomendação DNIT
	9.11

		Determinação DNIT
	9.12

		Determinação DNIT
	9.14

	Lote 2
	Responsáveis e Empresas
	Itens do Acórdão 2229/2012-TCU-PlenárioL

	CT 231/2010
Dispensa de Licitação
	Audiência Denise G. Simões
	9.1

		Audiência- Jorge L. de Almeida
	9.2.1

		Audiência José Renato R. Oliveira
	9.3

		Audiência Reginaldo L. Morelato
	9.4.1 e 9.4.2.4

		Oitiva Empresa Contractor - Construtora executora
	9.9

		Oitiva DNIT 
	9.10.2

		Determinação DNIT
	9.13

Audiência da Sra. Denise Gomes Simões - Ofício 720/2012-TCU/SECOB-2
Subitem 9.1 do Acórdão 2229/2012-TCU-Plenário
A responsável traz breve histórico da concorrência 596/2009-17, principalmente no que diz respeito à ausência de interessados no certame, que culminou na declaração de licitação deserta.
A Sra. Denise afirma que, 'diante do interesse público envolvido e da urgência na contratação', a Procuradoria Federal Especializada junto ao DNIT foi consultada, tendo emitido o Parecer técnico 185/2009, de 23/12/2009, onde ficou registrado que (peça 178, p. 2) :
Observadas as considerações acima expostas, de acordo com a legislação que rege a matéria (art. 24, Inciso V, da Lei Federal n. 8.666/93) , esta Procuradoria Federal Especializada junto ao DNIT/ES entende que não há óbice a que seja formalizada a contratação direta como pretendida, desde que atendido o teor do caput do art. 26 da Lei Federal n. 8.666/93.
Com isso, a responsável alega que a dispensa de licitação não foi adotada com base em 'achismos', mas apoiada em 'parecer técnico positivo de autoridade competente, eleita pela lei para o estudo, orientação e opinativo sobre as matérias ínsitas a procedimentos licitatórios'.
 Acrescenta que a Seção de Cadastro adotou todas as medidas necessárias à publicação da deserção, bem como tomou todos os cuidados necessários à formalização de uma dispensa regular e válida, nos termos do art. 26 da Lei 8.666/1993.
A responsável salienta que, mesmo quando já reconhecida a hipótese de dispensa de licitação, promoveu o convite a três outras empresas para que apresentassem suas propostas a fim de manter a concorrência pública, sendo que duas delas responderam ao chamado e que a proposta da Contractor Engenharia Ltda. foi a mais vantajosa.
A ex-superintendente frisa que (peça 178, p. 3) : ' (...) de tão vantajosa a foi contratação, que o acórdão 2.229/2012, do TCU, é no sentido de que 'não é provável que se obtenha contratação mais vantajosa que a corrente''.
A responsável justifica a dispensa de licitação relatando, inicialmente, que houve licitação anterior, mediante a publicação no Diário Oficial da União, no sítio do DNIT na internet e em jornal de grande circulação local do Edital 0596/2009-17 (peça 178, p. 3) .
Prossegue sua justificativa invocando o art. 24, inc. V, da Lei 8.666/1993, informando que (peça 178, p. 4) :
 (...) mesmo tendo o DNIT publicado sua intenção de contratar empresa (s) para complementação/duplicação da Rodovia BR-101/ES, nos termos do edital de convocação, pelos meios determinados em Lei, não houve o comparecimento de nenhum interessado, o que culminou com a declaração de Licitação Deserta. (fls. 268/275) .
Relata que a autarquia solicitou parecer da Procuradoria Federal Especializada junto à SR/DNIT dada 'A notória importância e a necessidade urgencial da obra face aos dados concretos de acidentes ocorridos naquela Rodovia, o exíguo prazo para o fim do exercício financeiro e a possibilidade conferida pela Lei n.° 8.666193' (peça 178, p. 4) .
Alega que, conforme orientação constante do parecer técnico 185/2009, foi adotada a dispensa de licitação e que a Seção de Cadastro do DNIT tornou pública, bem como obedeceu às formalidades próprias da espécie.
Afirma que ' (...) a urgência não decorreu de propositada demora, mas de atrasos ocasionados por circunstâncias alheias à vontade das autoridades administrativas responsáveis pela condução do procedimento licitatório' (peça 178, p. 4) .
 Para sustentar seu entendimento, traz trecho do Relatório do Acórdão 2229/2012-TCU-Plenário (peça 146, p. 3) :
 (...) o certame ocorreu no final do ano devido ao tempo para a aprovação do projeto e à necessidade de delegação de competência para realização da licitação pela Superintendência Soma-se a isso a determinação da Portaria 1.186/2009/DG/DNIT que obrigou o adiamento da licitação para alteração do percentual de BDI do orçamento.
Além disso, a responsável alega que ' (...) a obra fruto de exigência e reiterados pedidos da população, dada a completa falha na segurança da rodovia, na qual acidentes graves e fatais são frequentes' (peça 178, p. 5) . Para reforçar seu entendimento, cita os arts. 5º, 6º e 23, inc. XII, da Constituição Federal.
Aduz que a licitação foi declarada deserta em dezembro de 2009 e que não haveria tempo hábil para a realização de novo procedimento no mesmo exercício, resultando em perda dos recursos orçamentários em razão do princípio da periodicidade. Dessa forma, a demora na realização de uma nova licitação reverteria em prejuízo manifesto à administração.
A responsável conclui suas razões de justificativa alegando que (peça 178, p. 7) : 'Dada a atuação lícita e regular da peticionante, especialmente embasada na orientação técnica e jurídica da Procuradoria Federal Junto ao DNIT, pede-se sejam acolhidas as suas razões como válidas justificativas para a Homologação e Ratificação da dispensa da licitação em causa'.
Para sustentar seu entendimento, novamente traz trecho do Relatório do Acórdão 2229/2012-TCU-Plenário (peça 146, p. 13) :
As demais questões analisadas referentes à Concorrência declarada deserta não levaram à constatação de outras irregularidades: verificou-se que o edital fora disponibilizado dentro do prazo legal; que não há indícios de que a licitação ocorreu no fim do ano passado em decorrência de ato ou omissão culpável da Administração; que se justifica a alteração no valor da licitação ocorrida durante o processo e que resultou no adiamento da data de entrega das propostas; que não há indícios de sobrepreço no Contrato 17 00231/2010, considerando, inclusive, o 1º Termo Aditivo; que o preço contratado e a escolha da empresa foram justificados.
 (...) 
Além disso, a anulação do contrato para realização de novo procedimento licitatório não traria qualquer benefício ao poder público ou à população, pois, dado o resultado do primeiro procedimento realizado, não é provável que se obtenha contratação mais vantajosa que a corrente.
Análise
Primeiramente, deve-se registrar que resta incontroverso que o atraso para o início da Concorrência 596/2009 não se deu por culpa da Superintendência Regional do DNIT, que nenhuma empresa apresentou proposta quando da abertura daquela licitação, resultando deserta, e que a contratação decorrente do procedimento não foi antieconômica. Assim, tais aspectos trazidos pelas razões de justificativa da Sra. Denise Gomes Simões quanto pelos demais responsáveis, não necessitam de análise, porquanto não foram apontadas como irregularidades pela equipe de auditoria.
O que será examinado nesta seção são as ilegalidades registradas pela equipe de auditoria em seu Relatório, onde está demonstrado, de forma detalhada, que as condições previstas na lei para que a dispensa de licitação fosse adotada não foram atendidas, principalmente quanto aos aspectos abordados nos itens 'b' e 'c' daquele documento (peça 138, p. 14-16) , onde também são citados os itens 'II', 'III' e 'IV' do Relatório de Auditoria da CGU (peça 138, p. 20-25) , sintetizados na conclusão do relatório constante à peça 138, p. 31:
A irregularidade do procedimento decorreu:
a) da realização dos procedimentos para contratação por dispensa de licitação fundamentada no inciso V do art. 24 sem que fossem atendidos os requisitos constantes do mesmo inciso, de se demonstrar que a realização de nova licitação acarretaria prejuízo à Administração;
b) do desatendimento da exigência expressa no caput do art. 26 de se comunicar a intenção de se contratar por dispensa de licitação à autoridade superior para ratificação e publicação na imprensa oficial como condição para a eficácia dos atos.
Somente após a realização das etapas referentes à escolha da empresa a ser contratada é que foi providenciado o atendimento dos requisitos necessários à eficácia da escolha da contratação direta, como se fossem passos formais do processo e não passos determinantes para garantir a legalidade e transparência dos atos.
Além disso, a justificativa apresentada - posteriormente ao processo de seleção da empresa - para se adotar a dispensa de licitação não satisfaz a exigência legal, pois não demonstra que a repetição da licitação traria algum prejuízo à Administração. Soma-se a isso o fato de se ter comprovado que a justificativa não é válida.
Acerca da necessidade urgente da execução das obras, é importante esclarecer que a ocorrência de acidentes, por si só, não é motivo para a duplicação de uma rodovia, porquanto são causados por uma série de fatores, tais como imprudência, negligência e imperícia dos condutores (https://mobilidade.estadao.com.br/mobilidade-para-que/imprudencia-e-principal-causa-de-acidentes-de-transito-no-brasil/) . Diversos fatores podem ser elencados como causa ou agravante do quadro cima, que perpassam desde a falta de sinalização, manutenção das rodovias, a direção sob o efeito de drogas, sejam elas lícitas ou não, falta de manutenção veicular, bem como legislação de trânsito branda e permissiva somada muitas vezes a uma insuficiente fiscalização.
Outra premissa que deve ser levada em conta é que as más condições físicas da rodovia também não devem ser tomadas como motivo para a sua duplicação, uma vez que o DNIT detém a obrigação institucional de manter aquele bem público em boas condições de utilização, a qual, aparentemente, não foi cumprida ao longo dos anos que antecederam as obras em comento. Tal fato também está registrado no subitem 7.3.1 do relatório da perícia técnica realizada pelo próprio DNIT (peça 239, p. 18) .
Assim, ainda que a duplicação de uma rodovia possa ter um efeito subsidiário na segurança, por, infere-se a título de exemplo, diminuir a necessidade de ultrapassagens, ela não se mostra como o fator principal e nem tampouco suficiente para justificar a urgência da contratação pelos motivos elencados nos parágrafos anteriores. 
Por outro lado, uma rodovia com grande fluxo de veículos e com uma faixa em cada sentido representa, sem dúvida, um empecilho ao desenvolvimento de uma região, pois torna antieconômico o deslocamento mercadorias e pessoas. E esse deveria ser o motivo principal para a tomada de decisão pelo investimento público na sua duplicação.
Ocorre que a quantidade de veículos que trafega em um trecho rodoviário não aumenta de um dia para o outro, ou de um mês para o outro. Esse crescimento é lento e gradual, o que permite à Administração planejar e executar as ações mais adequadas para a mitigação do problema de trafegabilidade de forma racional e tempestiva. 
Nesse mesmo sentido, o Relatório de Auditoria acrescenta que (peça 138, p. 22) :
As demais justificativas apresentadas foram: necessidade de a administração atender aos anseios da população quanto à redução dos índices de acidentes ocorridos; e eliminação do gargalo existente, em face do excesso do fluxo de veículos pesados.
Ora, as referidas motivações dizem respeito à importância da própria obra, mas não à impossibilidade de se realizar a licitação.
Toda obra pública visa a atender às necessidades e anseios da população beneficiada. As obras rodoviárias geralmente envolvem melhoria das condições da pista e de pontos críticos de tráfego e segurança. Ou seja, toda obra rodoviária poderia ser enquadrada nessas justificativas, algumas com mais urgência que outras. Assim, se tais alegações pudessem ser consideradas suficientes, poderiam ser utilizadas para dispensar a licitação de qualquer obra.
A respeito da alegação que 'não haveria tempo hábil para a realização de novo procedimento no mesmo exercício', a equipe de auditoria já havia se pronunciado, em seu Relatório, no sentido de que tal justificativa é insuficiente para a adoção da dispensa de licitação prevista no art.24 da Lei 8.666/93 (peça 138, p. 15) : 
A verificação da validade da premissa de que não haveria dotação para prosseguimento das obras no ano de 2010 é importante, pois a necessidade de manutenção dos recursos destacados para o exercício de 2009 foi uma das razões que justificaram a utilização de dispensa de licitação, como se verifica no Despacho 399/2009 - SCL/ES.
 À folha 76 do processo administrativo 50XXX.001787-XX09-01 do DNIT, verifica-se a declaração de existência de recursos orçamentários oriundos do Orçamento Geral da União (OGU) de 2009, na qual se afirma que a despesa prevista tem adequação orçamentária e financeira com a Lei Orçamentária Anual (LOA) , o Plano Plurianual (PPA) e a Lei de Diretrizes Orçamentárias (LDO) . À folha 77 do mesmo processo, verifica-se a declaração exigida nos art. 15 a 17 da LRF, a qual reafirma a adequação orçamentária e financeira da despesa com a LOA, o PPA e a LDO e a existência de recursos no orçamento de 2009.
A possibilidade de se perder os recursos garantidos para 2009 se daria caso a mudança de ano acarretasse a desvinculação dos recursos à licitação.
Em relação à vinculação formal, esta se dá com o empenho da despesa pela emissão da Nota de Empenho, após a definição do vencedor da licitação. Entretanto, o fato de a diretoria do DNIT declarar disponibilidade de recursos orçamentários para uma licitação já demonstra sua intenção em destinar os recursos necessários até a conclusão das obras.
Tanto é assim que diversas licitações do DNIT - e de todos os órgãos públicos - são lançadas no final do ano, com previsão de abertura das propostas e conclusão do processo no início do ano seguinte. Nesses casos, a declaração de disponibilidade orçamentária exigida para o início da licitação se refere ao ano de lançamento do edital, mas os recursos para o ano seguinte não são restringidos em decorrência da conclusão do certame apenas no ano posterior.
Se assim fosse, as licitações somente poderiam ser iniciadas muito antes do final do ano, pois situações inesperadas, como a existência de recursos e impugnações poderiam atrasar os processos e impossibilitar as contratações.
Esse raciocínio também se aplica ao caso em tela, mesmo levando em conta a maneira como foi conduzido. Procurou-se encerrar o processo licitatório ainda no ano de 2009. Porém, o empenho só foi realizado em 4/3/2010, por meio da Nota de Empenho 2010NE900474, ou seja, os recursos que ficaram garantidos foram os de 2010, o que não impediu a realização da obra.
Verifica-se, portanto, que tal justificativa não se mostra factível, pois o recurso disponível em 2009 continuaria garantido em 2010 caso a licitação fosse repetida em razão da deserção.
Relativamente à alegação de que a Superintendente Substituta agiu com base na orientação técnica e jurídica da Procuradoria Federal Junto ao DNIT, este Tribunal possui entendimento firmado (Acórdão 2806/2014-TCU-Plenário - Relator Ministro José Jorge, 2.871/2014-TCU-Plenário - Relator Ministro José Jorge, 2.904/2014-TCU-Plenário - Relator Ministro-Substituto Marcos Bemquerer, 341/2015-TCU-Plenário - Relator Ministro Raimundo Carreiro e 1.001/2015-TCU-Plenário - Relator Ministro Benjamin Zymler) no sentido de que a responsabilidade do gestor não é afastada nesse caso, pois a ele cabe a decisão sobre a prática do ato administrativo eventualmente danoso ao erário. O fato de ter agido com respaldo em pareceres técnicos e/ou jurídicos não tem força para impor ao administrador a prática de um ato manifestamente irregular, uma vez que a ele cabe, em última instância, decidir sobre a conveniência e a oportunidade de praticar atos administrativos, principalmente os concernentes a contratações, que vão gerar pagamentos.
O fato de o administrador seguir pareceres técnicos e jurídicos não significa que os atos praticados não serão reprovados pelo Tribunal. Em regra, pareceres técnicos e jurídicos não vinculam os gestores, os quais têm obrigação de analisar a correção e a suficiência do conteúdo desses documentos.
Nesse contexto, conclui-se que a decisão pela dispensa de licitação 46/2009 não se revestiu das cautelas e análises necessárias para garantir a legalidade do ato, não sendo possível, portanto, acatar os argumentos apresentados pela responsável.
Dessa forma, as razões de justificativa apresentadas pela Superintendente substituta não são suficientes para afastar as irregularidades a ela atribuídas, uma vez que não ficou comprovado que a repetição da licitação causaria prejuízo à Administração, conforme determina o inc. V do art. 24 da Lei 8.666/93. 
Além disso, os elementos trazidos aos autos não justificaram a ausência de comunicação da intenção de se contratar por dispensa de licitação à autoridade superior para ratificação e publicação na imprensa oficial como condição para a eficácia dos atos, conforme exigência do art. 26 daquela mesma Lei. 
Por fim, as falhas cometidas pela responsável resultaram no desrespeito ao art. 37, inc. XXI da Constituição Federal.
Assim, as justificativas apresentadas pela Sra. Denise Gomes Simões não são suficientes para afastar as irregularidades a ela imputadas, uma vez que, na qualidade de Superintendente Regional substituta, ratificou dispensa de licitação ilegal, contrariando as exigências previstas nos art. 24, inciso V, art. 26, caput e incisos II e III do Parágrafo Único e art. 38 da Lei 8.666/1993 e do art. 37, inciso XXI da Constituição Federal.
Audiência do Sr. Jorge Luiz de Almeida - Ofício 566/2017-TCU/SeinfraRodoviaAviação
Subitem 9.2 do Acórdão 2229/2012-TCU-Plenário
Subitem 9.2.1: O responsável apresenta suas razões de justificativa informando que foi nomeado membro da Comissão de Licitação da Concorrência 0596/2009-17, a qual restou deserta na sessão de habilitação ocorrida na manhã do dia 7/12/2009 e que: 'A partir desse momento tornou-se extinta a Comissão de Licitação ante a ausência de empresas e o não prosseguimento dos trabalhos relativos à sequência do certame' (peça 255, p. 1) .
Nesse sentido, entende que a responsabilidade pelos procedimentos adotados para a dispensa de licitação não se estende àquela Comissão, mas ao Superintendente Regional (peça 255, p. 1) : 
A partir desse momento todos os atos praticados foram de responsabilidade do Superintendente Regional do DNIT/ES, até por questão de competência, com o suporte do Setor de Cadastro e Licitação do DNIT/ES e não mais da Comissão de Licitação, uma vez que as atribuições dessa Comissão extinguiram-se com o advento da licitação que restou deserta. Não participei de atos relativos à Dispensa de Licitação 46/2009. A contratação direta é atribuição exclusiva, no âmbito das Superintendências Regionais do DNIT, do Superintendente Regional. O Superintendente Regional do DNIT é a autoridade competente, respeitada a legislação vigente, para essa tomada de decisão. 
Análise subitem 9.2.1
Em consulta aos documentos constantes dos autos (peça 41) , aproveitando-se também dos argumentos apresentados nas razões de justificativas do Sr. Reginaldo Lírio Morelato, exposta na sequência, no que tange à participação da Comissão de Licitação na Dispensa de Licitação, verifica-se que o Sr. Jorge Luiz de Almeida participou dos atos relativos à dispensa de licitação 46/2009, na qualidade de membro da comissão de licitação, exclusivamente no que se refere a análise da exequibilidade das propostas enviadas pelas empresas convidadas em relação ao orçamento do DNIT, não se envolvendo ou tendo responsabilidade direta pela análise das formalidades processuais e legais sobre a decisão gerencial de se realizar ou não a dispensa em tela.
Subitem 9.2.2: Acerca dos subitens b.1 (9.2.2.1) , b.2 (9.2.2.2) e b.3 (9.2.2.3) do Ofício 0566/2017-TCU/SeinfraRodoviaAviação (peça 252) , o responsável informa que a empresa supervisora contratada ECR Ltda. Sociedade Civil de Engenharia e Consultoria, através do Ofício RJ-2012/074 (peça 202) : ' (...) prestou todos os esclarecimentos necessários para a plena comprovação de que não existem irregularidades nos serviços atestados nas MEDIÇÕES PARCIAIS, corroborado pela perícia técnica contratada pelo DNIT/ES, cujas conclusões também fazem parte dos autos.' (peça 255, p. 1) .
Análise subitem 9.2.2
Cabe lembrar que o Ofício 865/2012-TCU/SECOB-2 (peça 186) , encaminhado à ECR, diz respeito à oitiva da empresa acerca de duas irregularidades: a aprovação dos serviços de CBUQ e meio-fio de concreto executados com qualidade deficiente; e a atestação dos serviços mencionados no Parecer Técnico de 3/1/2012 elaborado pela comissão de recebimento das obras e encaminhado ao TCU por meio do Ofício 45/2012 - GAB.SR/ES, que diz respeito a obras de terraplenagem, de drenagem, de obras de arte corrente, de sinalização, de obras de arte especiais e de pavimentação, alguns dos quais se concluiu, no referido Parecer Técnico, não terem sido executados, embora tenham sido medidos, atestados e pagos, as quais serão analisadas mais adiante nesta seção.
Embora a ECR não tenha sido questionada acerca aprovação das medições dos serviços de aquisição e transporte de CAP-20 em quantitativos superiores aos obtidos pela aplicação do critério de medição estipulado na especificação de serviço DNIT 031/2006 - ES, resultando num indício de superfaturamento, o responsável remete a ela a manifestação de justificativa para este indício de irregularidade.
Assim, não tendo o responsável apresentado razões de justificativa para o subitem b.3 do Ofício 566/2017, os argumentos por ventura trazidos pelos demais responsáveis ou entidades ouvidas acerca dessa irregularidade neste processo aproveitarão, conforme o caso, ao Sr. Jorge Luiz de Almeida.
Nesses termos, com base nas análises efetuadas nesta instrução, em campo exposto na sequência, em que se constatou o atendimento às determinações constantes dos itens 9.10, 9.12 e 9.14 do Acórdão 2229/2012-TCU-Plenário, os quais versam sobre os apontamentos imputados ao responsável, mostra-se, pertinente, dentro de um critério de razoabilidade, propor acatar as razões de justificativas.  
Audiência do Sr. José Renato do Rosário Oliveira - Ofício 723/2012-TCU/SECOB-2
Subitem 9.3 do Acórdão 2229/2012-TCU-Plenário
Inicialmente, o responsável descreve a importância social da obra e traça um breve histórico da Concorrência 0596/2009-17, nos parágrafos 4 a 8 (peça 195, p. 1-2) .
Em seguida, alega que, em conjunto com a autoridade superior, decidiu-se pela contratação por dispensa de licitação prevista no art. 24, inc. V, da Lei 8.666/1993, em razão do exíguo prazo para o final do exercício financeiro.
Acerca da possível ausência de justificativas para a dispensa de licitação, o responsável traz que (peça 195, p. 3) :
10. Ressalta-se que em conformidade com o disposto no próprio Relatório de Auditoria do TCU o fato de as justificativas para dispensa de licitação terem sido declinadas de forma sintética não demonstra a inexistência das mesmas, tendo sido o motivo da dispensa de licitação real e descrito no âmbito do processo administrativo, as justificativas apresentadas indubitavelmente motivaram o ato administrativo.
11. Por oportuno, cabe ressaltar que, inobstante no entendimento da nobre corte, não ter sido claramente demonstrado, no âmbito do processo administrativo, os potenciais prejuízos decorrentes da repetição da licitação de modo que se comprovasse a inviabilidade do repetição certame, não resta configurada a inexistência dos mesmos tendo em vista a suscetibilidade de a nova licitação ser deserta como a anterior em função da complexidade e das condições de execução da obra no que diz respeito às interferências de povoamento e tráfego, motivação pela qual várias empresas afirmaram em resposta ao questionamento da própria Corte de Contas, o não interesse em participação do certame, com consequente atraso na contratação das obras e serviços, que certamente implicaria em um maior custo social e financeiro, ou seja, os custos de acidentes de trânsito no segmento em questão.
O responsável defende a importância da obra, a qual faz parte do PAC - Programa de Aceleração do Crescimento, ressaltando que: ' (...) deve ser verificado não apenas o aspecto financeiro, ou seja, o custo gerado pelo retardamento do início das obras, deve também ser somado ao custo social dos acidentes que seriam passíveis de acontecer e os benefícios sociais e financeiros advindos da realização das mesmas' (peça 195, p. 4) .
O servidor cita doutrina de Marçal Justen Filho acerca da contratação direta pela Administração Pública, no sentido de que, se fossem observados os prazos legais para a realização de nova licitação, não haveria tempo hábil para sua realização ainda no ano de 2009, o que tornaria impossível ou frustraria a realização adequada das funções estatais. 
Para reforçar esse entendimento, refere-se ao princípio da anualidade, citando a coincidência do exercício financeiro com o ano civil contido no art. 34 da Lei 4.320/1964 e o art. 12 do Decreto 6.752/2009, que dispõe, inclusive, sobre o empenho das dotações orçamentárias do Poder Executivo no ano de 2009.
Outra informação importante que o responsável traz aos autos é que (peça 195, p. 4) :
16. Seguindo determinação do Superintendente Regional a época, com fulcro no exíguo Prazo para limite para formalizar o empenho de despesas foi que a Seção de Cadastro e Licitação, em paralelo a providências quanto a licitação deserta Edital 0596/2009-17, adotou também as medidas necessárias para formalizar a dispensa.
O responsável alega, ainda, que, mesmo com a dispensa de licitação, buscou-se manter a competitividade mediante o convite a três empresas, sendo que duas delas responderam ao chamamento e que a Contractor Engenharia Ltda. ofereceu o menor preço.
Pondera que a Procuradoria Federal Especializada orientou que a convalidação dos atos praticados pelo antigo superintendente fosse buscada junto à Direção Geral do DNIT e, nesse sentido, traz doutrina de José dos Santos Carvalho Filho (peça 195, p.6) .
O servidor conclui suas razões de justificativa reproduzindo trecho do Relatório de Auditoria com o objetivo de demonstrar que não houve antieconomicidade na contratação por dispensa de licitação, mas tão somente erros formais (peça 195, p. 6-7) :
21. Por fim, apesar da suposta reprobabilidade da conduta, entendo que não restou comprovado nenhum dano ou prejuízo ao erário e caso, como afirmado próprio relatório da Nobre Corte de Contas. Entretanto, é preciso saber qual o limite para o formalismo exigido para o processamento da licitação ou da dispensa, e a partir de que ponto esse formalismo necessário excede a sua finalidade e impede a realização do objetivo da licitação de selecionar a proposta mais vantajosa para a administração.
Análise
De acordo com o que se verifica no documento à peça 41, aproveitando-se também dos argumentos apresentados nas razões de justificativas do Sr. Reginaldo Lírio Morelato, exposta na sequência, no que tange à participação da Comissão de Licitação na Dispensa de Licitação, o Sr. José Renato do Rosário Oliveira participou dos atos relativos à dispensa de licitação 46/2009 na qualidade de presidente da comissão de licitação e somente no que se refere a análise da exequibilidade das propostas enviadas pelas empresas convidadas em relação ao orçamento do DNIT, não se envolvendo ou tendo responsabilidade direta pela análise das formalidades processuais e legais sobre a decisão gerencial de se realizar ou não a dispensa em tela.
Audiência do Sr. Reginaldo Lírio Morelato - Ofício 721/2012-TCU/SECOB-2
Subitem 9.4 do Acórdão 2229/2012-TCU-Plenário
Subitem 9.4.1: Inicialmente, o responsável alega que, na condição de membro da Comissão de Licitação da Concorrência 0596/2009-17, não participou da dispensa de licitação que resultou na contratação da Contractor Engenharia Ltda. Afirma, ainda, que sua participação encerrou-se com a assinatura da ata da 1ª sessão de habilitação, à qual não acorreu nenhum interessado.
Para fundamentar seu entendimento, o responsável relata a sequência dos atos ocorridos naquele procedimento licitatório, transcritos a seguir (peça 189, p. 2-3) : 
i) Em 8/12/2009, foram enviados os ofícios solicitando propostas para três empresas;
Os Ofícios foram encaminhados pela substituta do Superintendente Regional do DNIT/ES: Ofício N° 981/2009/SR-ES (fl. 281) ; Ofício N° 982/2009/SR-ES (fl. 282) e Ofício n° 983/2009/SRES (fl.283) em anexo.
ii) Em 15/12/2009, foi publicado o resultado da sessão de habilitação no DOU, declarando que a mesma foi deserta;
A publicação do resultado da sessão de habilitação no DOU, declarada como licitação desértica, foi realizada pelo Presidente da Comissão de Licitação.
iii) Em 15/12/2009 foram recebidas propostas de duas empresas;
iv) Em 23/12/2009 foi concluída a análise das propostas recebidas. O resultado foi encaminhado para parecer da PFE;
A Comissão de licitação elaborou Análise Técnica das propostas de preços das empresas convidadas, com verificação da exequibilidade da proposta e da garantia adicional  (fls.1122 a 1154 em anexo) ; Não significando essa análise na justificativa para a dispensa de licitação e nem a sua ratificação. A análise efetuada nas propostas de preços serviu para verificar a qualidade de exequível, e não contribuiu em nenhum momento para os procedimentos objetivando declarar a dispensa de licitação.
v) Em 23/12/2009 foram encaminhadas as justificativas para a dispensa à Procuradoria Federal Especializada, junto com a análise das propostas recebidas, justificando o preço e a escolha da empresa;
Através do despacho n° 399/2009-SCL-ES  (fl. 1159, frente e verso, em anexo) ; o Chefe do Setor de Cadastro e Licitação da SR/DNIT-ES, apresenta as justificativas para a dispensa à Procuradoria Federal Especializada, e solicita Parecer Jurídico quanto aos aspectos formais e legais dos procedimentos adotados, bem como quanto à minuta do contrato.
Ressaltamos que esse documento foi gerado pelo Chefe do Setor de Cadastro e Licitação, e não pela Comissão de Licitação.
vi) Em 23/12/2009, foi emitido parecer jurídico sobre a dispensa de licitação. O parecer não analisa a suficiência das justificativas, limitando-se a afirmar que foram apresentadas justificativas;
Através do Parecer n° 185/2009-PFE/SR/DNIT/ES de 23/12/2009  (fls. 1160 a 1163, em anexo) , elaborado pela Procuradoria Federal Especializada junto a SR/DNIT/ES, realizando análise da dispensa licitatória e da Minuta do Contrato.
Ressalta-se que este documento não teve a participação da Comissão de Licitação.
vii) Em 23/12/2009, a dispensa foi declarada pelo presidente da comissão de licitação, e o processo foi encaminhado ao superintendente para ratificação;
Observa-se que através do despacho da substituta do superintendente em 12/12/2009  (fl. 1164 em anexo) , os autos foram encaminhados ao Setor de Cadastro e Licitação da SR/DNIT/ES, para cumprir a recomendação exarada no Parecer N° 185/2009/SR/DNIT/ES, atentando para o preceituado no Caput do art. 26 da Lei n° 8.666/93.
Em 23/12/2012, a dispensa de licitação foi declarada pelo Chefe do Setor de Cadastro e Licitação da SR/DNIT/ES  (fl. 1165 em anexo) .
Ressalta-se que a dispensa foi declarada pelo Chefe do Setor de Cadastro e Licitação, e não pelo Presidente da Comissão de Licitação, situação em que seriam necessárias as assinaturas dos membros da Comissão de Licitação.
Através de despacho, o Chefe do Setor de Cadastro e Licitação encaminhou o processo ao Superintendente Regional do DNIT/ES  (fl. 1166 em anexo) , para ratificar a Declaração de Dispensa de Licitação, e autorizar sua publicação no DOU.
Ressaltamos que esse documento foi gerado pelo Chefe do Setor de Cadastro e Licitação, e não pela Comissão de Licitação.
viii) Em 23/12/2009, a dispensa foi ratificada pela substituta do Superintendente Regional do DNIT/ES (fl. 1167 em anexo) ;
ix) Em 24/12/2009, foi publicado o extrato de dispensa de licitação com indicação da contratação da empresa Contractor;
Observamos que, através do despacho da substituta do Superintendente do DNIT/ES  (fl. 1168 em anexo) , após a ratificação da Dispensa de Licitação, o processo foi encaminhado ao Chefe do Setor de Cadastro e Licitação da SR/DNIT/ES, onde foi autorizada a publicação do Extrato de Dispensa de Licitação no DOU.
A publicação do extrato da dispensa de licitação no DOU ocorreu no dia 24/12/2009  (fl. 1169 em anexo) .
Ressaltamos que a publicação do extrato da dispensa foi providenciado pelo Chefe do Setor de Cadastro e Licitação, e não pela Comissão de Licitação.
O Contrato no 17.10.00.0231/2010 foi assinado em 04/03/2010  (fls. 1177 a 1180 em anexo) .
 (destaques do texto original) 
Análise subitem 9.4.1
Neste item da audiência, o responsável restringe suas alegações de defesa na negação da sua participação no processo de dispensa de licitação e no direcionamento da responsabilidade a outros servidores daquela Superintendência. 
Ocorre que o Sr. Reginaldo Lírio Morelato participou dos atos relativos à dispensa de licitação 46/2009 apenas na qualidade de membro da comissão de licitação, conforme pode ser verificado no documento à peça 41, tendo, tão somente, participado da análise da exequibilidade das propostas enviadas pelas empresas convidadas em relação ao orçamento do DNIT, motivo pelo qual não deve ser responsabilizado pelas irregularidades a ele imputadas, neste item da audiência.
Subitem 9.4.2: Em resposta ao subitem 9.4.2.1 do Acórdão 2229/2012-TCU-Plenário, o responsável afirma que a aprovação das medições de concreto betuminoso usinado a quente - CBUQ foi sustentada nos resultados do controle tecnológico e do Plano de Gestão de Qualidade - PGQ da medição final, integrantes das medições dos períodos correspondentes, uma vez que os mesmos atendiam o estabelecido na especificação de serviço do DNIT 031/2006-ES. 
O responsável informa, ainda, que (peça 189, p. 4) :
Assim, o Controle Tecnológico é elaborado pela executora, sob o monitoramento da supervisora, com a realização de todos ensaios dos materiais e avaliação técnica de todas as etapas das obras executadas; Além do acompanhamento das diversas etapas das obras, verificando o cumprimento integral das soluções recomendadas no Projeto de Engenharia.
Ressaltamos que para aprovação da medição n° 35, medição final elaborada de forma cumulativa, a fiscalização do contrato elaborou Análise Técnica, encaminhada a empresa supervisora, conforme Ofício n° 004/2011/Engenharia/Rodovia do Contorno  (fl. 871 - Processo n° 50.617.001795/2011-64 - Volume 5/5 - em anexo) , solicitando esclarecimentos de todos itens elencados, em especial sobre os itens relacionados à pavimentação: Medidas físicas adotadas; Densidades e teor de asfalto aplicados na medição. A supervisora manifestou-se através da correspondência CE/ECR/DNIT-166  (fls. 872 a 907 - Processo n° 50.617001795/2011-64 - Volume 5/5 - em anexo) . (destaques constam do texto original) 
Acerca da espessura da camada de revestimento asfáltico supostamente inferior à projetada em alguns segmentos da rodovia, o servidor alega que os resultados obtidos não podem representar a totalidade do lote, uma vez que foram realizados cerca de 900 ensaios de extração de corpos de prova para compor o controle estatístico da espessura das camadas do revestimento (faixas B e C) .
Quanto à qualidade deficiente das peças de meio-fio, o servidor aponta que a conclusão da equipe de auditoria baseou-se em duas amostras apenas e que esse resultado não é suficiente para determinara rejeição ou aceitação dos serviços. Em sua defesa, alega que a aprovação da medição final deste serviço (35ª medição) também foi apoiada nos resultados obtidos do controle tecnológico e no PGQ, assim como ocorrido para a aprovação dos serviços de CBUQ, que indicaram a possibilidade técnica para efetuar as medições.
O responsável afirma que casual a ocorrência de valores dispersos nos resultados dos ensaios em diferentes corpos de provas, sendo que a média destes resultados não é suficiente para definir e qualificar a resistência do concreto. Nesse caso, alega ser necessário considerar a dispersão através do desvio padrão ou o coeficiente de variação do processo de produção.
O responsável traz que a NBR12655/2006 define que resistência característica à compressão do concreto (fck) acima da qual se espera ter 95% de todos os resultados possíveis de ensaios, ou seja, estatisticamente, a probabilidade de rejeição seria de apenas 5%.
Sobre o subitem 9.4.2.2, o responsável alega que os serviços foram aprovados quando da 35ª medição, ou seja, até a sua aceitação provisória e que, quando da operação da rodovia e da efetiva utilização dos dispositivos, associada à ação do tráfego e das intempéries, as inconformidades surgiram e puderam ser detectadas visualmente. Para comprovar suas alegações, o responsável assim justifica (peça 189, p. 5-6) :
Nas Obras de Terraplenagem: Refere-se ao rompimento do corpo do aterro, no lado esquerdo do Km 285+400, ocorrido em 28/04/2011 após o encerramento do contrato em 16/12/2010, e após a aprovação da medição final; Entretanto, pelo problema surgido, não teve a aceitação definitiva das obras pela comissão;
Nas Obras de Drenagem e Obras de Arte Correntes: Refere-se a vários dispositivos de drenagem, que com o início da operação da rodovia, e a efetiva utilização e funcionamento dos mesmos, associado ao efeito destrutivo dos fluxos superficiais, fizeram surgir, após a aprovação da medição final, inconformidades que foram detectadas visualmente pelos membros da comissão designados para a elaboração do termo de aceitação definitivo das obras. Não conformidades do tipo: Erosão na lateral dos dispositivos de drenagem; Rompimento de parede de concreto de meio fio sarjetas e descidas d'água; Meio fio demolido por acidente de trânsito; Rompimento de boca de Bueiro; Rompimento de grelha de concreto da boca de lobo no bordo das pistas; Rompimento de dissipador de energia; Rompimento de entrada d'água, além dos dispositivos de drenagem destruídos no rompimento do corpo do aterro no lado esquerdo do Km 285+400;
Nas Obras de Sinalização: Refere-se a várias placas de sinalização vertical que foram implantadas e consequentemente atestadas na medição final, que não foram visualizadas ' in loco'pela comissão designada para recebimento definitivo das obras. A justificativa para tal fato deve-se provavelmente a destruição de placas por acidente automobilístico, roubo das mesmas e destruição por ações de vandalismo;
Nas Obras de Arte Especiais: Refere-se às irregularidades surgidas nas juntas de dilatação de algumas das O.A.E., pela ação do tráfego, após a aprovação da medição final e do termo de aceitação provisório dos serviços;
Nas Obras de Pavimentação: Refere-se ao precoce surgimento de defeitos na superfície do revestimento asfáltico pela ação do tráfego, em alguns pontos localizados da rodovia, além da destruição das camadas do pavimento no rompimento do corpo do aterro no Km 285+400; Tais inconformidades surgiram após a aprovação da medição final e elaboração do termo de aceitação provisório. Devido a estas inconformidades não teve a aceitação definitiva das obras pela comissão;
Nas Obras de Reabilitação Ambiental: Refere-se a implantação do revestimento vegetal na superfície de taludes de cortes e aterros dos terraplenos, atestadas na medição final. Em alguns pontos não foi visualizada 'in loco' pela comissão. Entendemos que a vegetação não se consolidou em alguns dos taludes dos cortes. Em decorrência de tal fato, não teve aceitação definitiva pelos membros da comissão; (os destaques constam do texto original) 
Acerca do subitem 9.4.2.3 do Acórdão 2229/2012-TCU-Plenário, o responsável se manifesta no sentido de que a taxa média do teor de asfalto medida encontra-se dento do estabelecido pelas médias dos traços da mistura betuminosa em referência (peça 189, p. 6) :
Ressaltamos que nas medições dos serviços de aquisição e transporte de CAP-20, foram aplicados os critérios de medição estipulados na especificação de serviço DNIT 031/2006-ES, onde o teor de asfalto é obtido a partir do resultado do controle estatístico indicado no controle tecnológico da medição correspondente, através da aplicação da fórmula: 'X - ks (valor mínimo) ', onde 'x' é a média das amostras, 's' é o desvio padrão da amostra, e 'k' o coeficiente tabelado em função do número de determinações, para no mínimo 5 amostras por jornadas de 8 horas, ou até 21 amostras, segundo um plano de amostragem aprovado pela fiscalização, de acordo com a tabela de controle estatístico de resultados apresentada no item 7.4 - Plano de Amostragem - Controle Tecnológico da especificação do serviço em referência.
Estamos anexando o corpo da medição final deste serviço, que foi elaborada de forma acumulada, para comprovar a aplicação da especificação. Destacamos na mesma os valores diferentes do teor de asfalto, obtidos do controle estatístico de medições realizado nos períodos correspondentes.
Manifestamos nossa contestação sobre a informação de indícios de superfaturamento na quantidade medida do serviço aquisição e transportes de CAP-20. A taxa média de teor de asfalto obtida pela divisão da quantidade total medida de aquisição de CAP-20 (4.644,351 ton) pela quantidade total medida de aplicação do Concreto Betuminoso Usinado a Quente (Capa de Rolamento + Binder - 91.324,409 ton) , obtêm-se o valor médio de 5,08%, valor este situado próximo da média, considerando os valores estabelecidos para os limites inferiores e superiores do traço da mistura betuminosa (faixa de trabalho) , respectivamente 4,50% a 5,00% para o CBUQ - Binder e 5,00% a 5,60% para o CBUQ - Capa de Rolamento; Além de situar-se entre as médias das faixas de trabalho correspondentes, ou seja entre 4,75% a 5,30%. 
No tocante ao subitem 9.4.2.4, o responsável afirma que a irregularidade apontada pela equipe de auditoria foi ocasionada por uma falha do projeto original, que não quantificou, na planilha orçamentária da obra, o serviço 'CBUQ - faixa B', apesar de indicado como solução de reforço nas camadas da estrutura, obtido a partir do dimensionamento do pavimento.
O responsável entende que a quantificação dos serviços 'CBUQ - faixa B' e 'CBUQ - faixa C' no mesmo item trata-se de uma falha formal, tendo em vista que o traço da mistura betuminosa ser de total responsabilidade da executora da obra, que pode (peça 189, p. 7) : ' (...) optar por uma mistura betuminosa mais aberta para o CBUQ 'faixa C' e outra fechada para o CBUQ 'faixa b', o que provavelmente não vai divergir nos custos desses serviços quando ofertados pela mesma'.
 O servidor conclui este item informando que as recomendações do TCU foram incluídas no 3º Relatório de Revisão em Fase de Obras e inseridas no contrato por meio do 5º Termo Aditivo. Além disso, informa que, por ocasião da 27ª medição, que compreendeu o período de 1º/5/2012 a 31/5/2012, as quantidades de serviço medidas indevidamente foram estornadas e apropriadas nos serviços correspondentes.
Análise subitem 9.4.2
Os elementos trazidos pelo Sr. Reginaldo Lírio Morelato acerca das irregularidades apontadas no subitem 9.4.2 do Acórdão 2229/2012-TCU-Plenário, as quais dizem respeito à execução das obras dos lotes 1 e 2, não são aqui examinados, uma vez que são tratados por ocasião da análise da oitiva do DNIT em atendimento ao subitem 9.10 e da determinação constante do subitem 9.12 daquele mesmo Acórdão, mais adiante nesta instrução.
Nesses termos, com base nas análises efetuadas nesta instrução, em campo exposto na sequência, em que se constatou o atendimento às determinações constantes dos itens 9.10, 9.12 e 9.14 do Acórdão 2229/2012-TCU-Plenário, os quais versam sobre os apontamentos imputados ao responsável, mostra-se pertinente, dentro de um critério de razoabilidade, propor acatar as razões de justificativas.
Audiência do Sr. Wilson Boone de Souza - Ofício 719/2012-TCU/SECOB-2
Subitem 9.5 do Acórdão 2229/2012-TCU-Plenário
Inicialmente, o responsável relata a importância social da obra, principalmente em termos de segurança viária (peça 188, p. 3-4) , bem como um breve relato dos fatos ocorridos na concorrência 0596/2009-17 até a sessão que resultou na licitação deserta (peça 188 p. 4-5) .
Também relata que a concorrência sofreu adiamento em razão da necessidade de adequar o orçamento da obra à nova norma editada pelo DNIT acerca do BDI.
O responsável traz o art. 24, inc. V, da Lei 8.666/1993 para justificar a dispensa de licitação, expondo os dois requisitos para a sua efetivação, sendo que o primeiro é o não comparecimento de interessados ao certame, enquanto que o segundo diz respeito à não repetição da licitação sem que haja prejuízo à administração.
Uma vez que a primeira hipótese restou consumada, o responsável alega que o segundo requisito seria cumprido pela perda do recurso orçamentário, atestada pelo despacho 399/2009, de lavra do Sr. José Renato do Rosário Oliveira, presidente da comissão de licitação, que geraria um retardo ainda maior para a execução da obra do contorno de Vitória.
Para reforçar seu entendimento, traz o art. 12 do Decreto 6.752, de 28/1/2009 (peça 188, p. 6-7) :
Art. 12. Os órgãos e unidades orçamentárias do Poder Executivo, constantes dos Orçamentos Fiscal e da Seguridade Social da União, somente poderão empenhar dotações orçamentárias até 24 de dezembro de 2009.
§ 1° Observado o disposto no caput, os empenhos limitar-se-ão às despesas cujos contratos, convênios ou instrumentos congêneres possam ser formalizados até 31 de dezembro de 2009.
§ 2° As restrições previstas no caput não se aplicam às despesas que constituem obrigações constitucionais ou legais da União, relacionadas na Seção I do Anexo V da Lei nº 11.768, de 2008, e ás decorrentes da abertura de créditos extraordinários.
§ 3° O Ministro de Estado do Planejamento, Orçamento e Gestão poderá prorrogar, até 31 de dezembro de 2009, o prazo estabelecido no caput para o atendimento de despesas não previstas no § 2°. (os destaques constam do texto original) 
Acerca do descumprimento do previsto no art. 26 da Lei 8.666/1993, o responsável afirma que, mesmo após a dispensa da licitação, procurou-se manter a competitividade no certame mediante o encaminhamento de correspondências a três empresas distintas, sendo que a empresa Contractor ofereceu a proposta com menor preço. Com isso, o responsável alega ter sido cumprida a exigência do inc. I do art. 26 da Lei 8.666/1993.
Alega, ainda, que a razão da escolha do executante e a justificativa de preço previstas nos inc. II e III daquela Lei restaram confirmadas, uma vez que os preços ofertados pela contratada foram idênticos aos da concorrência 596/2009-17.
Acerca do descumprimento do art. 38 da Lei 8.666/1993, o responsável alega que o relatório de auditoria aponta a irregularidade de forma genérica, não indicando os itens descumpridos. Nesse sentido, o responsável afirma que todos os incisos foram atendidos (peça 188, p. 10) :
Por intermédio de uma cognição exauriente nos autos, processo Processo 026.363/2011-9, verifica-se que foram praticados todos os atos administrativos tais como publicação do edital, a composição da comissão de licitação, elaboração de atas, pareceres técnicos e quiçá jurídicos dentre outros elementos, que convergem para o cumprimento, na íntegra, do retro citado artigo.
Destarte não há qualquer violação ao artigo 38, que repita-se foi devidamente cumprido, inexistindo, quaisquer vícios que poderiam contaminar a contratação direto realizada, após a declaração de deserção da licitação.
Além disso, para defender que o exame e aprovação dos documentos elencados no parágrafo único do referido artigo é obrigatório e não vinculativo, o Procurador traz trecho do voto condutor do Acórdão 1379/2010-TCU-Plenário, de relatoria do Min. Augusto Nardes (peça 188, p. 11-12) , transcrito a seguir:
c) a aprovação da minuta pela Procuradoria-Geral do Estado do Amazonas não tem o condão de vincular a administração, tendo em vista o entendimento desta Corte quanto ao tema, conforme exposto no TC Processo 010.770/2000-7, quando ficou consignado que:
'Além disso, vale salientar que o parecer é opinativo e não vincula o administrador. Este tem o comando da empresa e assume a responsabilidade de sua gestão. Se entendesse de forma diversa, estar-se-ia considerando que o parecer jurídico é um alvará para o cometimento de ilícitos, o que constitui um absurdo. O dirigente de uma Companhia possui o comando da máquina administrativa e deve estar ciente de todas as decisões que adota, independentemente da natureza delas. O administrador público não é simplesmente uma figura decorativa na estrutura da empresa. Ao contrário, deve ter uma postura ativa no comando da empresa. Com mais razão, nas licitações, os gestores devem ser ainda mais cuidadosos, vez que estas envolvem princípios fundamentais da administração pública, tais como: legalidade, eficiência, moralidade, impessoalidade, publicidade, controle, coordenação, planejamento, isonomia, proposta mais vantajosa, dentre outros (Constituição Federal, Decreto-lei nº 200/67, Lei nº 8.666/93) '.
Nesse sentido, o responsável também cita trecho do relatório do Acórdão 296/2005-TCU-Primeira Câmara, de relatoria do Min. Marcos Bemquerer Costa (peça 188, p. 11) :
'10. Quanto ao fato de a contratação em exame contar com pareceres técnico e jurídico favoráveis e isentos dos vícios de dolo, erro ou fraude, o Analista frisa, às fls. 22/23, que o Administrador não pode eximir-se da responsabilidade por seus atos de gestão com base em pareceres não vinculantes. Para esse resultado, necessário seria que o parecer estivesse devidamente fundamentado, que defendesse tese aceitável e que estivesse alicerçado em lição de doutrina e jurisprudência, conforme precedentes desta Corte (...) ' (os destaques constam do texto original) 
Assim, o responsável conclui, ao contrário do que, segundo ele, foi apontado pela fiscalização, que o parecer 185/2009 encontra-se dentro do que prevê a legislação aplicada àquela situação.
Acrescenta que não deixou de praticar qualquer ato que poderia causar prejuízo ao Erário ou beneficiar o executante da obra.
Ressalta que a avaliação de um possível prejuízo não é encargo do Procurador Federal, mas apenas verificar se os membros da comissão de licitação realizaram essa análise.
Salienta que orientou que fosse buscada, junto à Direção Geral do DNIT, a ratificação dos atos praticados para sua convalidação, o que, conforme ele, não foi atendido pelo então superintendente, Sr. Élio Bahia Souza, e transcreve trechos de seu parecer 185/2009 (peça 188, p. 12) :
7. Quanto a Competência Administrativa para efetuar os atos pertinentes para a referida contratação, tem o Superintendente Regional competência derivada para assim o fazer segundo o teor da Portaria DG-DNIT nº 1.224 de 08 de outubro de 2009.
8. No entanto, faz-se necessário que seja atendido o disposto no artigo 26, da lei 8.666/93, cujo teor transcrevemos:
'Art. 26. As dispensas previstas nos §§ 2º e 4º do art. 17 e no inciso IIIe seguintes do art. 24, as situações de inexigibilidade referidas no art. 25, necessariamente justificadas, e o retardamento previsto no final do parágrafo único do art. 8º desta Lei deverão ser comunicados, dentro de 3 (três) dias, à autoridade superior, para ratificação e publicação na imprensa oficial, no prazo de 5 (cinco) dias, como condição para a eficácia dos atos...' (os destaques constam do texto original) .
O responsável novamente ressalta a importância da obra, bem como a necessidade de garantir os recursos orçamentários mediante a contratação direta (peça 188, p. 13) :
Importante consignar também, que o impacto social da obra atrelado a necessidade enérgica de sua execução e a possibilidade de perda do orçamento se fez necessário a contratação direta, após a tentativa frustrada de licitação.
Registra-se, ainda, que a obra encontra-se inserida no PAC - Programa de Aceleração do Crescimento - ante o elevado número de acidentes e mortes, que por via reflexa, incorre em aumento de custos, sendo este um dos principais fatores que motivaram a disponibilização de recursos orçamentários para realização das obras e serviços da Rodovia em debate.
Esses custos gerados pelo retardamento do início das obras devem também serem somados ao custo social dos acidentes que seriam passíveis de acontecer e os benefícios sociais e financeiros advindos da realização das mesmas.
O Procurador reforça se entendimento citando obra de Marçal Justen Filho (peça 188, p. 
Como é usual se afirmar, a 'supremacia do interesse público' fundamenta a exigência, como regra geral de licitação prévia para contratações da Administração Pública - o que significa, em outras palavras, que a licitação é um pressuposto do desempenho satisfatório pelo Estado das funções administrativas a ele atribuídas. No entanto, existem hipóteses em que a licitação formal seria impossível ou frustraria a realização adequada das funções estatais. O procedimento licitatório normal conduziria ao sacrifício dos fins buscados pelo Estado e não asseguraria a contratação mais vantajosa. Por isso, autoriza-se a Administração a adotar um outro procedimento, em que formalidades são suprimidas ou substituídas por outras. Essa flexibilidade não foi adornada de discricionariedade. O próprio legislador determinou as hipóteses em que se aplicam os procedimentos licitatórios simplificados. Por igual, definiu os casos de não-incidência do regime formal de licitação. A contratação direta não significa inaplicação dos princípios básicos que orientam a atuação administrativa.
 (...) 
Portanto, a contratação direta não significa eliminação de dois postulados consagrados a propósito da licitação. O primeiro é a existência de um procedimento administrativo. O segundo é a vinculação á realização de suas funções. (os destaques constam do texto original) 
Por fim, o Procurador traz trecho da conclusão do Relatório de Auditoria (peça 188, p. 14-15) :
'Não se verificou antieconomicidade na contratação realizada..., não resultou em prejuízo à Administração. Além disso, a anulação do contrato para realização de novo procedimento licitatório não traria qualquer benefício ao poder público ou á população, pois, dado o resultado do primeiro procedimento realizado, não é provável que se obtenha contratação mais vantajosa que a corrente.' (os destaques constam do texto original) 
Ocorre, neste caso, que o texto do Relatório citado refere-se à conclusão da equipe de auditoria, item 3.1.7 do achado 3.1, transcrita a seguir (peça 138, p. 32) :
Ou seja, com base nos elementos aos quais a equipe de auditoria teve acesso, não se verificou antieconomicidade na contratação realizada, o que não afasta a ilegalidade da contratação. A inexistência de indícios de sobrepreço é fato que afastaria a necessidade de se propor a anulação da contratação, pois, embora decorrente de seleção viciada, não resultou em prejuízo à Administração. Além disso, a anulação do contrato para realização de novo procedimento licitatório não traria qualquer benefício ao poder público ou à população, pois, dado o resultado do primeiro procedimento realizado, não é provável que se obtenha contratação mais vantajosa que a corrente. (destaques inseridos) 
Análise
A análise das razões de justificativa apresentadas pelo Procurador Federal permite concluir que o responsável consignou, em seu parecer, que deveriam ser cumpridas as etapas determinadas nos art. 26 e 38 da Lei 8.666/1993 pela Superintendência Regional do DNIT no Estado do Espírito Santo (peça 102, p. 2-3) , o que não foi atendido pelos gestores da autarquia federal.
Assim, o Sr. Wilson Boone de Souza não deve ser responsabilizado pelas irregularidades a ele imputadas, uma vez que seu parecer não conduziu o Superintendente e a Superintendente substituta à homologação, adjudicação e ratificação da contratação feita por meio de dispensa de licitação realizada em desacordo com as exigências da Lei 8.666/1993 e da Constituição Federal.
Audiência do Sr. Élio Bahia Souza - Ofício 722/2012-TCU/SECOB-2
Subitem 9.6 do Acórdão 2.229/2012-TCU/SECOB-2
O responsável encaminhou suas razões de justificativa de forma idêntica que a Sra. Denise Gomes Simões, fazendo, inclusive, referência ao Ofício 720/2012-TCU/SECOB-2, ao invés do Ofício 722 a ele endereçado. 
Análise
Por esse motivo, aproveita-se a análise já realizada nesta seção em relação às justificativas apresentadas pela referida responsável e conclui-se no sentido de que o Sr. Élio Bahia Souza também agiu em desacordo com as exigências previstas nos art. 24, inciso V, art. 26, caput e incisos II e III do Parágrafo Único e art. 38 da Lei 8.666/1993 e do art. 37, inciso XXI da Constituição Federal, uma vez que, na qualidade de Superintendente Regional, homologou e adjudicou contratação oriunda de dispensa de licitação ilegal.
Oitiva da Delta Construções S.A. - Ofício 729/2012-TCU/SECOB-2
Subitem 9.7 do Acórdão 2.229/2012-TCU/SECOB-2
A empresa Delta Construções S.A. respondeu ao ofício a ela dirigido alegando, inicialmente, que desconhece qualquer falha nos serviços por ela executados, bem como na medição deles.
Inicialmente, cabe informar que a empresa apresentou diversos anexos às suas justificativas, os quais estão relacionados na tabela que segue:
Tabela 3 - anexos juntados pela Delta Construções S.A.
	Anexo
	Peça
	Página

	01
	197
	2 - 6

	02
	197
	7 - 8

	03
	197
	9 - 10

	04
	197
	11 - 12

	05
	197
	13 - 15

	06
	197
	16 - 17

	07
	197
	18 - 24

	08
	197
	25 - 60

	09
	197
	61 - 62

	10
	197
	63 - 65

	11
	197
	66 - 67

	12
	197
	68 - 69

	13
	197
	70 - 73

	14
	197
	74 - 75

	15
	197
	76 - 77

	16
	197
	78 - 80

	17
	197
	81 - 91

	18
	197
	92 - 100

	19
	197
	101 - 102

	20
	197
	103 - 109

		198
	1 - 2

	21
	198
	3 - 4

	22
	198
	5 - 7

	23
	198
	8 - 20

	24
	198
	21 - 22

	25
	198
	23 - 27

	26
	198
	28 - 33

	27
	198
	34 - 43

	28
	198
	44 - 50

	29
	198
	51 - 79

		199
	1 - 24

	30
	199
	25 - 129

	31
	199
	130 - 139

Também é necessário registrar que a divisão e numeração dos tópicos que seguem mantêm correlação com os documentos encaminhados pela empreiteira.
I - Dos serviços de concreto betuminoso usinado a quente - CBUQ
Acerca dos serviços de execução de CBUQ, a empresa contesta os achados da equipe de auditoria alegando que quatro, e não cinco corpos de prova dos dez extraídos demonstraram espessura do pavimento menor que a prevista pelo projeto. A quinta amostra, segundo a empreiteira, encontrava-se em desacordo com as especificações contratuais, porém em plena conformidade com as normas vigentes.
Além disso, afirma que vários trechos da rodovia se encontravam em concordância com as especificações de projeto, sendo que alguns apresentaram espessuras superiores às de projeto, conforme exposto no seu anexo 01.
A contratada cita o Relatório de Auditoria, onde foram encontradas oito amostras desconformes, de um total de dezessete, extraídas a partir da estaca 643, e alega que apenas quatro não atingiram a espessura de projeto.
Assim, a Delta defende que, de um total de 27 amostras, somente oito estavam em desconformidade com o projeto do pavimento, ou seja, 29,6% dos corpos de prova. Acrescenta que este número é muito inferior ao encontrado pelo TCU, que foi de 48,15%. 
Além disso, a contratada registra que quatro amostras apresentaram espessuras inferiores às do projeto em 5,8% e 8,7%, enquanto as outras quatro apresentaram 12,70% e 21,636% de discrepância a menor. A empresa justifica que essa variação pode ter ocorrido durante o processo de extração, pela desagregação dos corpos de prova.
Nesse sentido, a Delta traz que (peça 196, p. 5-6) :
Cumpre ressaltar que, a quantidade de corpos de prova extraídos pelo DNIT e TCU não constitui uma amostra representativa, o que distorce os resultados das espessuras médias obtidas através do controle tecnológico realizado durante a execução da obra. Ademais, a grande diferença apresentada pelos resultados do TCU e do DNIT configura um indício de que ocorreu algum problema na ocasião em que foi promovida a extração de amostras realizada pelo Tribunal, haja vista que todos os furos realizados durante o, andamento do contrato não apresentaram essa variação, assim como os realizados pelo DNIT.
A empresa argumenta que os relatórios apresentados pelo DNIT e pelo TCU avaliaram os trechos compreendidos entre as estacas 641 e 663 e 945 e 964, os quais, segundo ela, correspondem a uma pequena parte da rodovia, cujo trecho representa 3,21% da extensão total de 19,3 km e que tal percentual é tão insignificante que não caracterizaria uma irregularidade geral dos trabalhos executados pela contratada.
Apesar disso, a Delta afirma que realizou uma recomposição de 3,0 cm do pavimento nos trechos citados anteriormente e que, por esse motivo, não pode sofrer qualquer responsabilização (peça 196, p. 6) .
A empreiteira conclui este ponto acrescentando que (peça 196, p. 6-7) :
Por fim, há que se atentar para o fato de que todos os corpos de prova extraídos durante o andamento do contrato representam uma quantidade significativa, com base nas normas vigentes (anexo 02) . Assim, a fim de garantir o controle de qualidade, os corpos de prova extraídos foram fiscalizados pela empresa supervisora das obras (ECR Sociedade Civil de Engenharia e Consultoria) e por técnicos do DNIT (anexo 03) , bem como entregues e depositados na Unidade Local 2 - Santa Izabel, localizada no município de Domingos Martins, para a eventual necessidade de futura verificação, em atendimento à exigência do próprio órgão (anexo 04) .
Assim, ante todo o exposto, resta evidente que, diferentemente do afirmado pelo relatório do TCU, somente algumas amostras extraídas possuíam espessuras inferiores às de projeto, considerando-se a tolerância de 5% prevista pela Norma 031/2006 do DNIT/ES - Pavimentos Flexíveis - Concreto Asfáltico - Especificação de Serviço, uma vez que na tabela de extração enviada pela Superintendência demonstra que vários furos atenderam às exigências. Consequentemente, é indubitável que as irregularidades foram verificadas apenas em um ponto específico da obra, não se podendo falar em desconformidade com o projeto de modo generalizado na rodovia. (os destaques constam do texto original) 
II - Do meio-fio de concreto
Inicialmente, a empreiteira ressalta que não possuía nenhum representante presente quando da extração dos corpos de prova dos elementos de concreto analisados pela equipe de auditoria.
Segundo a empresa e conforme relato da supervisora contratada, os ensaios teriam sido realizados a partir de pedaços de meios-fios quebrados que haviam sido descartados e que tal fato desacredita a análise realizada.
Ainda nessa linha, a Delta afirma que não existe nenhum indício da extração de corpos de prova em blocos de concreto no trecho mencionado no relatório de auditoria, o que corroboraria que a norma não teria sido seguida, mas o mero recolhimento de material inadequado para fins de análise.
A empresa acrescenta que (peça 196, p. 8) :
 (... ) no relatório apresentado pelo DNIT, constava como cliente/solicitante da análise a CONTRACTOR ENGENHARIA LTDA., e não o próprio DNIT. Isto é, o cliente/solicitante do relatório não é um órgão neutro/imparcial, uma autarquia que não possua interesse na resolução do processo em si, mas sim um terceiro, consistente em uma empresa privada. (anexo 05) 
Além disso, a Delta destaca que, no relatório, consta a informação 'dados não fornecidos pelo cliente' e que, por isso, não se pode afirmar que o ensaio do corpo de prova tenha sido realizado de acordo com a norma.
Na sequência de seus argumentos, a contratada afirma que a extração e o ensaio dos corpos de prova não teriam sido realizados de acordo com a norma NBR 7.680/2007 e traz os documentos contidos nos seus anexos 6 a 8.
Conforme a Delta, os ensaios realizados durante a execução da obra foram realizados por amostragem diretamente dos caminhões que levaram o concreto à obra para a confecção das peças de meio-fio e acompanhados pela empresa de consultoria do DNIT, de acordo com os anexos 9 a 11.
Por fim, a empreiteira complementa que (peça 196, p. 11) :
Ressalte-se, ainda, que, em função dos fatos acima descritos e da situação contraditória apresentada, a Notificada realizou alguns testes in loco, consistentes em ensaios de esclerometria em várias amostras para verificação da resistência do concreto aplicado nos dispositivos de drenagem em análise, tendo os resultados obtidos sido superiores ao que foi especificado em projeto. (anexo 12) 
III - Das supostas falhas apontadas no Parecer Técnico de 1º/12/2011 - do rompimento do aterro
Nesse item, a Delta relata que a irregularidade apontada pelo TCU foi alvo de diversas discussões entre ela e o DNIT e traz o histórico da ocorrência do rompimento do talude de aterro, bem como as correspondências tocadas entre ela e a autarquia (peça 196, p. 11-18) .
Resumidamente, a contratada alega que a ruptura da estrutura foi causada pela grande quantidade de chuva ocorrida em abril de 2011, pela colmatação dos dispositivos de drenagem profunda existentes e pela interferência de um gasoduto da Petrobras, desconhecido pela construtora até então.
De fato, os ofícios, notificações e laudos que foram juntados pela Delta, os quais compõem os anexos 13 a 28, demonstram que havia forte divergência de entendimento acerca da responsabilidade pelo incidente ocorrido.  
Para reforçar seu entendimento, a empresa relata que os serviços foram recebidos provisoriamente pela fiscalização do DNIT e que, além disso, aquele órgão realizou novo procedimento licitatório para a correção dos defeitos detectados, por meio do Edital 591/11-07, onde foram introduzidos serviços que não faziam parte do escopo do contrato firmado com a Delta, a qual executou os serviços contratado de acordo com o projeto executivo a ela entregue.
Para o entendimento das justificativas apresentadas pela empreiteira, as quais dizem respeito aos pareceres técnicos elaborados pelo DNIT, cabe informar que o documento datado de 21/9/2011 encontra-se às peças 95-96, enquanto aquele emitido no dia 3/1/2012 localiza-se à peça 182, p. 88-137.
IV - Das supostas falhas apontadas no Parecer Técnico de 3/1/2012
De forma geral, a Delta entende que as conclusões contidas no Parecer Técnico de 3/1/2012 não podem ser aceitas, uma vez que esse documento foi elaborado meses após a entrega das obras (peça 196, p. 18) :
A priori, insta esclarecer que o aludido Parecer Técnico foi apresentado totalmente a destempo. Isso porque, o edital prevê que uma vez executado o contrato, o seu objeto será recebido provisoriamente, ainda que com ressalvas, eis que será promovido o recebimento definitivo em 90 (noventa) dias.
No caso em comento, o objeto do contrato foi recebido, provisoriamente, em 23 de dezembro de 2010, consoante termo, tendo o órgão recebedor, a partir de então, 15 (dias) para o apontamento de eventuais pendências e, uma vez apontadas pendências, a empresa teria o prazo de 90 (noventa) dias para reparos.
No entanto, desde a data do recebimento provisório da obra até a elaboração do parecer técnico em questão transcorreram 10 (dez) meses.
A construtora alega que, desde a conclusão da obra até a elaboração do referido parecer, diversos agentes externos atuaram na rodovia e causaram alterações na obra realizada, cujos danos lhe foram imputados pelo DNIT.
Dentre os possíveis causadores, a empreiteira cita as manifestações promovidas por moradores da região, protestos dos profissionais do transporte, altos índices de acidentes (anexo 29) , ausência de contrato de manutenção do trecho e excessivo tráfego de veículos.
Para reforçar seu entendimento, a contratada relata que (peça 196, p. 22) :
Assim, verifica-se que o parecer em análise em nenhum momento apontou vícios resultantes da execução do serviço pela Manifestante ou dos materiais por ela empregados, mas apenas problemas decorrentes de fatores externos ao serviço prestado (acidentes, protestos, ausência de conservação) , imprevisíveis e ocorridos após a entrega provisória do mesmo, os quais não foram levados em consideração na elaboração do referido documento. (os destaques constam do texto original) 
Além disso, a Delta argui que os problemas apontados no Parecer Técnico não consistem em defeitos, vícios ou irregularidades referentes à execução dos serviços ou aos materiais empregados na obra e passa a justificar as possíveis impropriedades de forma individualizada.
Obras de terraplenagem
Aqui a construtora repete as justificativas apresentadas para refutar o Parecer Técnico de 1º/12/2011, motivo pelo qual sua transcrição fica dispensada.
Obras de drenagem e obras correntes
Novamente a empresa alega que o relatório do DNIT apresentou vários elementos de drenagem e de contenção danificados e solicitou a sua reconstrução após dez meses da data da entrega provisória.
A Delta sustenta que os acidentes ocorridos na rodovia foram os causadores dos danos às obras executadas e que, por isso, não seria a responsável pela sua reconstrução, mas de alguma empresa contratada para a manutenção da rodovia. Para exemplificar traz diversas notícias publicadas nas mídias locais, as quais estão contidas no anexo 29.
Além dessas ocorrências, a empreiteira alega que houve erro no apontamento das irregularidades por parte do DNIT, em seu relatório, conforme segue (peça 196, p. 26) :
Ressalte-se, por oportuno, que as incoerências demonstradas nos pontos abaixo podem ter decorrido, contudo, de fatores prejudiciais à análise, tais como: i) estarem os técnicos responsáveis pelo levantamento em campo de posse do projeto desatualizado, o que explicaria o fato de diversas pendências apontadas como não executadas terem, na realidade, sido executadas em lugares diferentes dos apontados pela comissão; ii) não possuírem os técnicos responsáveis pelo levantamento em campo conhecimento pleno dos processos da obra, posto que apontaram serviços como não executados serviços que foram posteriormente demolidos pela empresa responsável pela construção do acesso ao condomínio Alphaville Jacuhy; iii) não ter sido considerada a ocorrência de fatores adversos externos no período de 10 (dez) meses subsequentes à entrega provisória.
Em seguida, a empresa reproduz as justificativas apresentadas ao DNIT, por meio de sua correspondência datada de 14/10/2011 (anexo 30) , acerca das possíveis irregularidades apontadas pela autarquia nos itens 7, 21, 38, 39, 40, 41, 42 e 43 de seu relatório (peça 196, p. 26-30) .
Obras complementares
Este item trata das irregularidades referentes às barreiras rígidas tipo New Jersey, as quais, segundo a Delta, teriam sido causadas por acidentes de veículos na rodovia, conforme também exposto no anexo 30.
Sinalização
Primeiramente, a contratada informa que, atendendo à solicitação da fiscalização,  realizou correções da sinalização horizontal no segmento entre as estacas 921 e 924 e que tais serviços foram aceitos provisoriamente pelo DNIT, porém o Parecer Técnico considerou que tal ajuste foi executado de forma inadequada. Assim, a empresa insurge-se contra o órgão contratante (peça 196, p. 32) :
Ora, a empresa Delta realizou a correção da sinalização e, em seguida, houve a entrega provisória da obra, sem que tenha havido qualquer manifestação do órgão no prazo devido, sendo a mesma, portanto, aceita por ele. Assim, não é cabível a manifestação de inadequação por parte do DNIT, depois de transcorridos 10 (dez) meses do prazo, e, muito menos, a exigência de nova correção por parte da Manifestante.
Relativamente aos demais itens levantados pelo DNIT, a Delta apresenta suas considerações no sentido de que ela executou toda a sinalização prevista no projeto, mas que parte dela foi furtada durante a obra ou destruída por ocasião de manifestações populares na rodovia.
Além disso, ressalta que (peça 196, p. 33) : 'Ademais, não se pode esquecer que toda a sinalização foi medida, e atestada como executada, o que confirma a implantação das placas'.
Obras de arte especiais
Nesta seção, o DNIT solicitou que a Delta recompusesse juntas de dilatação na ponte sobre o Rio Santa Maria, no viaduto sobre a EFVM e no encontro da ponte nova sobre o Rio Bubu.
Assim como aos problemas construtivos anteriormente listados, a contratada justifica que as inconformidades decorrem de acidentes ocorridos na rodovia e da falta de manutenção e que não possui responsabilidade pelo seu reparo, uma vez que não havia danos ou desgaste acentuado quando da entrega provisória dos serviços (peça 196, p. 34) .
Pavimentação
Acerca das irregularidades constatadas pela equipe do DNIT na pavimentação do trecho rodoviário, a Delta alega novamente que há incoerências no parecer técnico e que diversos tópicos do Parecer Técnico do DNIT são, também, incoerentes.
Dos 23 itens passíveis de correção apontados pela comissão do DNIT, a Delta insurge-se contra aqueles de número 11, 22 e 23 e apresenta as razões para a recusa dos reparos exigidos pelo órgão contratante (peça 196, p. 34-35) .
Acerca da inconformidade apontada no item 11, a empresa contratada informa que (peça 196, p. 34-35) :
Em resposta, a Manifestante explicou que a diferença apontada entre o taper de desaceleração e a pista de rolamento da duplicação decorreu de uma falta de compatibilização dos projetos, de conhecimento da fiscalização, posto que não foram consideradas todas as interferências entre a pista existente e a nova pista da duplicação. Isto porque, o projeto da duplicação foi confeccionado sem levar em conta uma relação direta na pista existente em toda a sua extensão, bem como que o taper em questão faz parte da pavimentação existente na pista antiga (não duplicada) e não estava incluído no contrato firmado com a empresa Delta, não sendo, portanto, de responsabilidade da Delta.
Com referência aos itens 22 e 23, a construtora comunica ao DNIT, por meio da correspondência contida no anexo 31, ter realizado uma camada de 3,0 cm de CBUQ e, dessa forma, solucionado o problema (peça 196, p. 35) .
Em suma, a construtora alega, novamente, que o excesso de acidentes a falta de manutenção do trecho como causas preponderantes para as ocorrências relatadas pela equipe do DNIT, conforme segue (peça 196, p. 36) :
Além disso, não se pode olvidar que o volume comprovado de acidentes na rodovia agride severamente a pavimentação, por meio de derramamento de combustível (óleo diesel) na capa asfáltica, material este que dissolve a mistura asfáltica, agindo como um solvente, desagregando a liga do CAP, remoção de camadas de asfalto e demolição de elementos de drenagem, dentre outros, agressão esta que, associada à falta de manutenção, inegavelmente provoca o desgaste precoce das vias.
Reabilitação ambiental
Em relação a esse tópico do Parecer Técnico do DNIT, a Delta registra que, para a recomposição da cobertura vegetal das áreas afetadas pelas obras, utilizou-se do método de hidrossemeadura, conforme previsto no projeto.
A empresa alega que tal metodologia não pode ser implementada de forma satisfatória, uma vez que o solo não se mostrou adequado a essa técnica. Assim, após quatro tentativas de plantio sem sucesso, buscou, junto ao DNIT e sua contratada para o gerenciamento ambiental, técnicas complementares capazes de auxiliar a hidrossemeadura.
Conforme a empreiteira, não houve resposta da autarquia até o encerramento do contrato.
Além disso, a empresa alega que vários serviços previstos na planilha contratual para a reabilitação ambiental não foram executados, pois o DNIT não indicou as áreas onde deveriam ser feitas as compensações. Nesse sentido, alega que nem o DNIT, nem o IEMA (Instituto de Meio Ambiente e Recursos Hídricos do Espírito Santo) , apontaram uma solução plausível para os problemas suscitados antes do término do contrato.
Outro ponto levantado no documento do DNIT foi o acúmulo de resíduos no local das obras e, nesse aspecto, a Delta relata que promoveu a remoção dos detritos, porém eles continuam a ser depositados ao longo do trecho pelos moradores locais (peça 196, p. 39) :
O Relatório esclareceu, ainda, em relação ao processo de reabilitação ambiental nas áreas próximas ao Rio Santa Maria, que houve o devido plantio de mudas de espécies nativas no local. Porém, tendo em vista o trânsito de pessoas em ambas as margens e de veículos na margem esquerda, verificou-se que a ação de terceiros acabou por interferir na consolidação da vegetação (anexo 30) .
A atuação prejudicial de terceiros também se deu no caso do Rio Bubu, posto que as placas foram roubadas e/ou levadas pelas chuvas no início do ano e que a população deposita entulhos na margem do rio.
Diante de todos os fatores expostos, é evidente que os serviços foram executados a bom tempo, sendo a maior parte das áreas impactadas pelas obras, de certa maneira, recompostas pela Manifestante, o que inclusive é indicado no próprio Parecer. Exemplo disso é a implantação de grama em todos os canteiros centrais, tendo alguns se consolidado e em outros não, por conta de infertilidade do solo, retirada do material dos canteiros (acidentes ou terceiros) , utilização dos mesmos como depósito irregular de lixo/resíduo, etc. (anexo 30) .
Por fim, a construtora afirma que, mesmo que o contrato estivesse em vigor, ainda não poderia corrigir as supostas irregularidades, uma vez que os órgãos envolvidos não informaram qual seria a técnica complementar à hidrossemeadura que deveria ser utilizada e quais as áreas onde deveria ser realizada a compensação vegetal.
Da medição dos serviços
A respeito do superfaturamento dos serviços de fornecimento e transporte de CAP 20 apontado pelo TCU, a Delta afirma que a equipe de auditoria se equivocou, pois ela não considerou a 35ª medição, que foi a final e cumulativa do contrato. 
Apesar disso, empreiteira reconhece que havia irregularidades nas medições anteriores (peça 196, p. 40) : 'O TCU, ao elaborar o relatório sobre o qual se manifesta a presente, analisou medições outras que não a 35ª, que foi a medição final e acumulativa do contrato firmado. Ocorre que, de fato, algumas das medições parciais realizadas pela Notificada apresentaram erros e distorções'.
Assim, a contratada afirma que sanou as incoerências por ocasião da 35ª medição pela realização de uma 'vistoria geral final acumulativa de todo teor de ligante betuminoso' a fim de que fossem corrigidas as distorções ocorridas nas medições anteriores e apresenta a memória de cálculo à peça 196, p. 41, onde, segundo ela, as quantidades de CBUQ-binder e CBUQ-capa efetivamente empregadas foram ajustadas.
Da conclusão
Ao final de suas justificativas, a Delta conclui, condensando os elementos expostos até aqui, que não cometeu nenhuma das possíveis irregularidades apontadas pela equipe de auditoria, exceto aquela que ela mesma corrigiu (peça 196, p. 42-44) .
Análise
Todas as justificativas apresentadas pela Delta Construções S.A. são abordadas por ocasião do exame dos documentos encaminhados pelo DNIT acerca das determinações constantes nos subitens 9.10, 9.12 e 9.14 do Acórdão 2229/2012-TCU-Plenário, nas subseções específicas desta instrução, dispensando-se, aqui, a realização de análise dos elementos encaminhados pela empresa contratada.
Oitiva da ECR Ltda. - Ofício 865/2012-TCU/SECOB-2
Subitem 9.8 do Acórdão 2229/2012-TCU-Plenário
Inicialmente a empresa relata que teve seu trabalho reconhecido pelo DNIT, pois recebeu, em 17/8/2011, o atestado técnico da autarquia que comprova a eficácia de seus serviços (peça 202, p. 2) .
A seguir, a supervisora contratada passa a justificar as possíveis irregularidades levantadas no relatório de auditoria do TCU iniciando pela inconformidade relativa às espessuras da camada de CBUQ.
A empresa traz os resultados das sondagens rotativas realizadas por ocasião da auditoria do TCU e pelo DNIT (peça 202, p. 4) , onde foram encontradas três inconformidades no trecho compreendido entre as estacas 643 e 650, outras sete entre as estacas 949 a 952 e uma única na estaca 817.
A ECR salienta que, no processo de extração dos corpos de prova, qualquer desagregação que venha a ocorrer na sua base inferior, por mínima que seja, pode comprometer a aferição da sua espessura final.
A empresa também informa que a Delta complementou as espessuras de revestimento asfáltico nos segmentos compreendidos entre as estacas 641 e 655 e 945 e 960, corrigindo as inconformidades apontadas pelo TCU e pelo DNIT.
Além disso, a ECR alega que (peça 202, p. 5) :
Com respeito aos segmentos com inconformidades nas espessuras de CBUQ, a Supervisora informa que as medições dos serviços executados de CBUQ, Faixas 'B' e 'C', foram devidamente acompanhadas, liberadas e atestadas pelo seu Engenheiro Residente, com base nos resultados do Controle Tecnológico e na verificação da efetividade do Plano de Gestão de Qualidade (PGQ) , elaborados pela Delta Construções S.A., em consonância com as Normas Técnicas estabelecidas pelo DNIT, considerando-se as espessuras das camadas betuminosas recomendadas no projeto.
Complementarmente, a empresa reproduz os resultados obtidos nos ensaios realizados nos trechos localizados entre as estacas 643 e 650 e 949 e 952 à peça 202, p. 5 a 13.
Acerca da irregularidade relativa à resistência dos meios-fios de concreto, a supervisora afirma que tomou conhecimento dos ensaios realizados pela empresa Brascontec por meio do ofício 727/2011/SE/ES do DNIT, datado de 30/9/2011.
Nesse item, a consultora afirma que (peça 202, p. 14) :
 (...) a confecção do meio-fio no canteiro do retorno, na altura da estaca 905, foi realizada com a utilização de concreto usinado de resistência Fck 15Mpa, adquirida da empresa concreteira POLIMIX, responsável pela qualidade da massa pronta, na resistência especificada no Projeto e na Nota Fiscal apresentada por ocasião da sua entrega, conforme ensaios apresentados em anexo (DOCs-05, 06 e 07) .
O controle tecnológico do concreto usinado recebido, foi realizado pela Construtora Delta, sendo devidamente acompanhado por esta Supervisora envolvendo Os seguintes procedimentos:
- Conferência da nota fiscal e das especificações técnicas da massa entregue (valores de Fck, Slump e volume) , bem como verificação do lacre do caminhão betoneira.
- Realização do Slump Teste para verificação da consistência da massa.
- Moldagem dos corpos de prova e realização dos ensaios de compressão axial de acordo com a NBR-17025, cujos resultados obtidos foram satisfatórios.
Cumpre informar que os documentos citados pela empresa (05, 06 e 07) encontram-se à peça 202, p. 15-20.
A ECR conclui este item alegando que a aprovação dos serviços executados foi realizada a partir do controle estatístico dos resultados dos ensaios de resistência à compressão e que a ocorrência de valores fora da faixa de aceitação é possível, mas não significaria a rejeição do serviço. No caso presente, esta seria uma situação pontual e não representativa de toda extensão dos serviços executados.
Além disso, a contratada ressalta que a obtenção das amostras encaminhadas para ensaio em laboratório não obedeceu ao processo de extração recomendado pela norma pertinente, prejudicando os resultados obtidos.
Acerca dos indícios de superfaturamento ocorrido na aquisição e transporte de CAP-20, a ECR defende que o teor médio de ligante medido enquadra-se na faixa de trabalho estabelecida para os traços das misturas de CBUQ faixas 'B' e 'C', conforme controle tecnológico realizado pela Delta, em concordância com o previsto no item 7.4 - Plano de Amostragem - Controle Tecnológico, da Especificação de Serviço DNIT ES 031/2006-ES (peça 202, p. 21) .
A empresa acrescenta que acompanhou e monitorou o controle tecnológico realizado pela empresa executora dos serviços ao longo das medições provisórias mensais, as quais foram devidamente consolidadas na medição final (35ª) , abrangendo o período de 6/2/2008 a 16/12/2010.
Ainda nesse aspecto, a supervisora destaca que (peça 202, p. 21-22) :
Vale também destacar que no Projeto de Engenharia licitado, o valor referencial orçado para os itens Fornecimento + Transporte de CAP-20, para a quantidade de 4514 t, importou em R$ 7.390.185,38 na data base Janeiro/2007.
Por outro lado, no Contrato de Obras nº 011/2008 em questão, o valor total medido para os itens Fornecimento + Transporte de CAP-20, para a quantidade de 4.644,35 t importou em R$ 7.026.438,38, a PI, na data base Maio/2007, ou seja 4,92% inferior ao valor orçado no Projeto na data base Janeiro/2007.
Em relação às possíveis irregularidades contidas no Parecer Técnico do DNIT, datado de 3/12/2012, a empresa traz que (peça 202, p. 22-23) :
Inicialmente a Supervisora ressalta que todos os serviços julgados não conformes no Parecer, elaborado pela Comissão de Recebimento das Obras do DNIT/SR/ES, foram devidamente aprovados por ocasião de suas execuções, no decorrer do período de obras, estando relacionados na Medição Final do Contrato (35ª) e aceitos provisoriamente pelo DNIT/SR/ES, conforme Termo de Recebimento expedido em 23/12/2010. 
Ocorreu entretanto, que o citado Parecer Técnico só foi concluído em 21/09/2011, ou seja praticamente 10 (dez) meses após o recebimento provisório das obras, já com a rodovia em plena operação e sem os devidos serviços de manutenção e conservação rotineira, que só foram iniciados recentemente em 12/11/2012.
Sendo assim, durante o tempo de uso da pista duplicada até setembro/2011, variável de 10 meses até 2 anos e nove meses ao longo do trecho, além da falta de serviço de manutenção e conservação, ela sofreu diversos danos causados por acidentes de trânsito, protestos de moradores com ações de vandalismo e principalmente por intempéries climáticas, destacando-se as fortes chuvas ocorrentes nos meses de marco e abril/2011, que afetaram em extensões localizadas as obras recém concluídas.
Na sequência, apresenta-se o Esquema Linear da Rodovia BR-101/ES no trecho em questão, com indicação dos segmentos da pista nova e da época de sua liberação ao tráfego.
Acerca das obras de terraplenagem, principalmente ao rompimento do aterro na altura do km 285,40, a empresa alega que não houve falhas na elaboração do projeto de drenagem superficial, como também não ocorreram falhas na execução dos serviços por parte da empresa executora.
Para confirmar seu entendimento, a ECR traz aos autos tabelas e planilhas de cálculo que apontam ter ocorrido quantidade de chuva não prevista pelo projeto, o que teria ocasionado a ruptura da estrutura do aterro em questão (peça 202, p. 22-28) .
Por fim, relativamente às possíveis irregularidades envolvendo os dispositivos de drenagem e as obras de arte especiais, a ECR justifica que (peça 202, p. 29) :
Trata-se de inconformidades verificadas pelo DNIT/SR/ES ao longo da rodovia, 10 (dez) meses após a conclusão das obras, abrangendo diversos dispositivos de drenagem e obras de arte corrente, que por ocasião de suas execuções e entrega provisória foram plenamente aprovados e aceitos, com base no Controle Tecnológico realizado pela Construtora Delta, devidamente acompanhado por esta Supervisora.
Em síntese foram relacionados no Parecer Técnico do DNIT/SR/ES, diversas inconformidades abrangendo a necessidade de reconstrução de dispositivos diversos destruídos, recomposição de erosões nas laterais de descidas d'água, bem como a necessidade de construção de diversos dispositivos tipo, entradas e descidas d'água, corpo e boca de bueiro, caixas coletoras, os quais não foram localizados no campo.
Na primeira situação conforme já destacado anteriormente, o estado de deterioração dos diversos dispositivos de drenagem bem como as erosões observadas, deve-se ao tempo de uso da rodovia, com ocorrências de acidentes de trânsito, ações de vandalismo por terceiros, além de períodos de fortes chuvas na região, principalmente nos meses de marco e abril/2011.
Na segunda situação ou seja, a ausência de dispositivos no campo, a Supervisora esclarece que de maneira alguma mediu e atestou serviços não executados. Na realidade no decorrer do andamento das obras e com o pleno conhecimento das necessidades locais, foram previstos novos dispositivos de drenagem relacionados no '3º Relatório de Revisão do Projeto em Fase de Obras', que foram devidamente construídos, sendo em alguns casos em substituição de dispositivos previstos em outros locais, julgados menos necessários.
Apesar disso, a contratada informa que (peça 202, p. 29) :
A Supervisora informa a esse TCU, que atualmente está procedendo levantamento de campo, de modo a conferir as localizações dos diversos dispositivos constantes da Medição Final e Relatório 'As Built', e corrigir possíveis divergências verificadas.
Especificamente sobre a recuperação de extensões de barreiras New Jersey destruídas, a supervisora informa que tais dispositivos foram danificados em decorrência de acidentes de trânsito.
Acerca da sinalização horizontal entre as estacas 921 e 924, a empresa diz que a pintura de faixa com termoplástico foi devidamente realizada e incluída na Medição Final, tendo sido, inclusive, objeto de correção antes do recebimento provisório do serviço.
Quanto às placas de sinalização vertical, a ECR afirma que todas foram devidamente executadas e medidas e que o fato de não terem sido localizadas na rodovia deve-se, provavelmente, a roubos e destruição por vandalismo, não havendo reposição dada a falta de serviços de conservação e manutenção.
Em relação às obras de arte especiais, a supervisora relata que as juntas de dilatação das pontes sobre o Rio Santa Maria, na estaca 555, e sobre o Rio Bubu, na estaca 920, além do viaduto sobre a via férrea, na estaca 583, foram devidamente executadas e medidas após a conclusão dos serviços, estando em perfeitas condições por ocasião do recebimento provisório das obras pelo DNIT.
A contratada pondera que 'o desgaste pré-maturo das juntas pode ser atribuído ao intenso tráfego pesado na rodovia, associado as ocorrências de acidentes nas OAE's citadas e a falta de serviços de manutenção e conservação praticamente ate a presente data' (peça 202, p. 30) .
Relativamente às irregularidades atinentes à pavimentação, a ECR diz que (peça 202, p. 30) :
As inconformidades indicadas pelo DNIT/SR/ES, referem-se ao surgimento de defeitos precoces na superfície do pavimento em pontos localizados ao longo do trecho, dos tipos afundamento de trilha de roda, trincas interligadas tipo jacará, e trincas longitudinais, além de destruição total de meia pista na altura do km 285,40, face ao rompimento do corpo do aterro, objeto do item 9.8.2.1 anterior. (sic) 
Foi também solicitada a complementação da camada de revestimento asfáltico em dois segmentos localizados, respectivamente entre as estacas 641 a 663 e estacas 945 a 964, com base nos resultados das inspeções de campo realizadas por auditores do TCU e técnicos do DNIT/SR/ES.
Como justificativas a essas ocorrências, a empresa alega que, quando da data de elaboração do Parecer Técnico do DNIT, emitido dez meses após o recebimento provisório das obras, grande parte da pista duplicada já se encontrava em utilização: do km 268,8 ao km 274,4 há dois anos e nove meses; do km 274,4 ao km 279,88 há um ano e nove meses; e do km 279,88 ao km 286,93 há um ano e um mês.
Assim, no entender da supervisora, o surgimento de defeitos precoces na superfície do pavimento tem origem no intenso tráfego sem o devido controle de peso dos veículos e na ausência de serviços de conservação e manutenção durante todo o período de utilização da rodovia duplicada, desde dezembro de 2008.
Quanto à reconstrução do trecho atingido pelo rompimento do corpo de aterro no km 285,4, a ECR informa que o serviço já foi executado pela Construtora Visor Ltda., contratada pelo DNIT para realizar aqueles trabalhos específicos (peça 202, p. 31) .
Por fim, quanto à reabilitação ambiental, a empresa informa que (peça 202, p. 31-32) :
A respeito da questão levantada, informamos que todos os locais indicados no Parecer Técnico, abrangendo passivos ambientais e áreas de apoio e bota foras, foram devidamente recuperadas pela Construtora Delta, com a acompanhamento desta Supervisora, tendo-se adotado o processo de hidrossemeadura e seus reforços, conforme previsto no Projeto de Engenharia e nos Relatórios de Revisão de Projeto em fase de obras.
Por outro lado, durante a execução dos serviços, observou a dificuldade de 'pega' do plantio devido a má qualidade do solo, tendo a Construtora e a Supervisora buscado soluções alternativas de plantio, que entretanto não foram aceitas pela DNIT/SR/ES face ao impacto orçamentário.
Vale ressaltar que a responsabilidade pela orientação e fiscalização dos serviços ambientais, bem como pelo acompanhamento dos trâmites legais junto aos Órgãos ambientais licenciadores do Empreendimento era do DNIT/SRIES, através da empresa gerenciadora contratada.
Sendo assim, ficaram pendentes por ocasião do recebimento provisório das obras, serviços de reabilitação ambiental em alguns locais, que não foram objeto de medição, em decorrência de falta de orientação por parte do DNIT/Consulsal/IEMA, segundo informações da Construtora Delta.
Análise
Todas as justificativas apresentadas pela ECR Ltda. Sociedade Civil de Engenharia e Consultoria são abordadas por ocasião do exame dos documentos encaminhados pelo DNIT acerca das determinações constantes nos subitens 9.10, 9.12 e 9.14 do Acórdão 2229/2012-TCU-Plenário, nas subseções específicas desta instrução, dispensando-se, aqui, a realização de análise dos elementos encaminhados pela supervisora contratada.
Oitiva da Contractor Engenharia Ltda. - Ofício 731/2012-TCU/SECOB-2
Subitem 9.9 do Acórdão 2229/2012-TCU-Plenário
Inicialmente, a Contractor informa que sua contratação, pelo DNIT, para a execução das obras de duplicação e restauração, com melhoramentos, da rodovia BR-101/ES - Contorno de Vitória, por meio do contrato TT 17-231/2010, foi regular e válida (peça 181, p. 3-5) .
Acerca da possível irregularidade observada pela equipe de auditoria, qual seja: a liquidação irregular de despesa do serviço de CBUQ do Lote 02 como sendo todo o quantitativo de CBUQ 'faixa C' quando foi efetivamente executado CBUQ 'faixa C' e CBUQ 'faixa B', resultando num indício de superfaturamento no valor de R$ 18.650,34 (mai/2009) até julho de 2011, a empresa alega que 'não consta da planilha de serviços contratados a distinção entre o quantitativo de CBUQ para capa e binder' (peça 181, p. 6) .
Nesse aspecto, a contratada não se opõe à correção da planilha de preços e serviços do contrato (peça 18, p 7) :
Por fim, a auditoria sinalizou a necessidade de correções das medidas e realização de ajustes no Contrato TT 17-231/2010, com o que a empresa contratada não discorda, pois que poderá conferir ainda maior transparência na execução da obra. 
Apesar de não constar no ofício 731/2012-TCU/SECOB-2, a empresa aborda a ocorrência de apenas um tipo de bueiro no planilha de preços do contrato, enquanto foram utilizados quatro tipos diferentes nas obras (peça 181, p. 6) :
Quanto ao preço base do bueiro tubular constante na planilha de orçamento, alega-se que foi constatada uma pequena diferença a maior. 
A auditoria afirma que foram considerados para a liquidação os valores estipulados quando houvesse a utilização dos tubos CA-4, supostamente mais caros, quando na realidade teriam sido utilizados tubos CA-2.
Ocorre que, conforme já explanado anteriormente, o Contrato TT 17-231/2010 não faz distinção quanto ao tipo (diâmetro) de tubo a ser utilizado na obra do Lote 02 e o projeto básico apresentado compõe apenas um preço unitário de bueiro tubular.
Vê-se que há divergência no entendimento sobre o preço dos bueiros utilizados, tendo sido a liquidação realizada de acordo com o único valor previsto no contrato. Ou seja, o pagamento se deu estritamente conforme o pactuado, no que não há falar em sobrepreço e superfaturamento. 
Análise
Os elementos trazidos pela empresa Contractor Engenharia Ltda. acerca da irregularidade apontada no subitem 9.9 do Acórdão 2229/2012-TCU-Plenário, a qual diz respeito à execução das obras do lote 2, não serão aqui examinados, uma vez que serão tratados quando da análise da oitiva do DNIT em atendimento ao subitem 9.10 daquele mesmo Acórdão, mais adiante nesta instrução.
Oitiva do Departamento Nacional de Infraestrutura de Transportes - Ofício 732/2012-TCU/SECOB-2
Subitem 9.10 do Acórdão 2229/2012-TCU-Plenário
O DNIT respondeu à oitiva contida no ofício 732/2012-TCU/SECOB-2 por meio do Ofício nº 1.011/2012/AUDINT-DNIT, de 2/10/2012 (peça 182, p. 1) , o qual encaminhou o memorando 2831/2012/DIR da Diretoria de Infraestrutura Rodoviária, de 27/9/2012 (peça 182, p. 2-3) , os memorandos 2565/2012/CGCONT/DIR, de 27/9/2012 (peça 182, p. 4) , 2513/2012/CGCONT/DIR, de 19/9/2012 (peça 182, p. 6) e 2512/2012/CGCONT/DIR, de 19/9/2012 (peça 182, p. 7) da Coordenação-Geral de Construção Rodoviária, e o Memorando nº 420/2012/SR/ES-DNIT, de 26/12/2012, e seus anexos (peça 182, p. 8-144) .
Os anexos a essa correspondência são os que seguem:
a) Memorando 403/2012/SR-ES/DNIT ao fiscal do contrato TT 011/2008 e membro da Comissão de Licitação - Edital nº 0596/2009-17 (peça 182, p. 16) ;
b) Memorando 404/2012/GAB/SR-ES/DNIT ao fiscal dos contratos TT 011/2008 e TT 231/2010 e membro da Comissão de Licitação - Edital nº 0596/2009-17 (peça 182, p. 17) ;
c) Memorando 405/2012/SR-ES/DNIT ao Presidente da Comissão de Licitação - Edital n° 0596/2009-17 (peça 182, p. 18) ;
d) Memorando 406/2012/SR-ES/DNIT à Substituta do Superintendente Regional do DNIT/ES (peça 182, p. 19) ;
e) Memorando 407/2012/SR-ES/DNIT ao Procurador Federal que atua junto à SR-DNIT/ES (peça 182, p. 20) ;
f) Memorando 408/2012/SR-ES/DNIT ao Diretor de Infraestrutura Rodoviária DNIT (peça 182, p. 139-141) ;
g) Memorando 414/2012/SR-ES/DNIT ao Diretor de Infraestrutura Rodoviária DNIT (peça 182, p. 21-22) ;
h) Memorando 2012/SR-ES/DNIT à Comissão de Recebimento de obras - contrato TT 011/2008 (peça 182, p. 23) ;
i) Ofício nº 98/2012/GAB/SR-ES/DNIT ao Superintendente Regional do DNIT/ES à época (peça 182, p. 24) ;
j) Ofício nº 99/2012/GAB/SR-ES/DNIT à Delta Construções S.A. - Contrato TT 011/2008 (peça 182, p. 25-27) ; e
k) Ofício nº 100/2012/GAB/SR-ES/DNIT à ECR Ltda. - Contrato 009/2001 (peça 182, p. 28-30) .
l) Mem. 2788/2012/DIR à Coordenação de Construção Rodoviária / DIR (peça 182, p. 143) ; e
m) Mem. 2793/2012/DIR - à Coordenação de Construção Rodoviária / DIR (peça 182, p. 144) .
Relativamente ao subitem 9.10.1, que trata da aquisição e transporte de CAP-20 medidos em quantitativos superiores aos executados no Lote 01, o DNIT traz que (peça 182, p. 13-14) :
Inobstante a fiscalização do DNIT ter realizado, em relação ao material betuminoso, a verificação de índices adotados nas medições prévias, encaminhadas anteriormente pela empresa Supervisora, e determinado a Consultora que verificasse cada item medido para então viabilizar o processamento da medição final, cabe ainda o seguinte comentário em relação a suposta inadequação dos valores medidos e executados de CAP 20 conforme Relatório de Auditoria do TCU:
- quantidade total medida de CBUQ - binder - 47.074,041 ton;
- quantidade total medida de CBUQ Capa - 44.250,369 ton;
- total medido de CBUQ (binder + capa) - 91.324,410 Ton
- total medido de CAP 20 - 4.644,35 Ton
- Taxa média de teor de asfalto = 4.644,35 / 91.324,410 = 5,08%
- teor de asfalto faixa B - CAP 20 (da mistura betuminosa) - 4,50 a 5,00%
- teor de asfalto faixa C - CAP 20 (da mistura betuminosa) - 5,00 a 5,60%
Conclui-se portanto, S.M.J., que a taxa média de teor de asfalto obtido na divisão correspondente está na dentro do estabelecido no traço do projeto da mistura betuminosa, mesmo assim foi solicitada a realização de Perícia Técnica, conforme Memorandos 408/2012/SR-ES/DNIT e 414/2012/SR-ES/DNIT.
Além dessas informações, são juntados os relatórios de controle tecnológico pelo fiscal do contrato, Sr. Reginaldo Lírio Morelato, à peça 189, p. 139-329, bem como o relatório da 35ª medição emitido pela empresa supervisora do contrato TT-011/2008 (peça 189, p. 70-137) .
Nesse sentido, o relatório da perícia realizada pelo DNIT conclui, acerca da 35ª e última medição daquele contrato, que (peça 239, p. 49) :
7.6 Medição Final
7.6.1 A trigésima quinta medição, classificada como final, apresentou quantitativos a serem faturados, estando a mesma refletindo a execução de serviços realizados no período de 01/12/2010 a 16/12/2010, ao mesmo tempo quantificou todos os serviços de forma acumulada e descontando os serviços já medidos anteriormente. A Comissão verificou através do Oficio nº 004/2011, que o Engº Supervisor fiscal do contrato o encaminhamento à Supervisara ECR Ltda, a análise da Medição Final, compatibilizando-a com os quantitativos de serviços executados anteriormente. Em resposta a Supervisora encaminhou a correspondência CE/ECR/DNIT - 166, em que apresenta resposta aos questionamentos elencados pelo fiscal do contrato dando conformidade a atestação dos serviços. Dessa forma, foram totalizados R$ 5.369.299,46 (Cinco milhões, trezentos c sessenta e nove mil, duzentos e noventa e nove reais e quarenta e seis centavos) .
Dessa forma, a possível irregularidade apontada no Relatório de Auditoria encontra-se esclarecida. 
Em relação ao subitem 9.10.2, que trata da execução de CBUQ no Lote 02 como sendo todo o quantitativo de CBUQ 'faixa C' quando foi efetivamente executado CBUQ 'faixa C' e CBUQ 'faixa B', resultando num indício de superfaturamento no valor de R$ 18.650,34, o Departamento informa que (peça 182, p. 14) : 
Quanto ao item 9.10.2 do Acórdão em comento 'CBUQ do Lote 02 como sendo todo o quantitativo de CBUQ 'faixa C' quanto foi efetivamente executado CBUQ faixa C e faixa B, resultando em indício de superfaturamento...', cabe esclarecer que foi efetuada pelo DNIT a 3ª Revisão de Projeto em Fase de Obras tendo sido formalizada através do 5º Termo Aditivo ao contrato 231/2010 (cópias em anexo) a inclusão do serviço e respectivo preço novo 'Camada de concreto asf. Usinada a quente modificado por polímero (binder) ' sendo que no valor medido em relação ao CBUQ faixa B foi adotado o preço unitário no valor de R$ 73,23 (setenta e três reais e vinte e três centavos) .
Análise
Assim, essa inconformidade resta sanada pelo ajuste dos preços unitários contratuais, pois a planilha original não distinguia os dois tipos de CBUQ, embora tenham sido produzidos e aplicados de forma correta e, para tanto, o DNIT apresenta o 5º termo aditivo ao contrato 231/2010 e a planilha de preços resultante da 3ª revisão do projeto em fase de obras (peça 182, p. 31 a 49) .
Recomendação à Superintendência Regional do DNIT no Estado do Espírito Santo - Ofício 733/2012-TCU/SECOB-2
Subitem 9.11 do Acórdão 2229/2012-TCU-Plenário
Em atendimento a esse item do Acórdão, a Superintendência Regional do DNIT emitiu os ofícios comunicando às empresas envolvidas que as obras não poderiam ser recebidas, quais sejam:
Ofício nº 099/2012/GAB/SR-ES/DNIT, de 21/9/2012 (peça 182, p. 25-27) , encaminhado à Delta Construções S.A. informando que foi solicitada a realização de perícia técnica independente objetivando as verificações da execução de concreto betuminoso usinado a quente, da confecção de meio-fio de concreto e da emissão do Parecer Técnico emitido pela Comissão de Recebimento Definitivo das Obras. Por esse ofício também foi reiterada a notificação para que empreiteira executasse as inconsistências pendentes e apontadas nesse mesmo parecer técnico. 
Ofício nº 100/2012/GAB/SR-ES/DNIT, de 25/9/2012 (peça 182, p. 28-30) , encaminhado à ECR Ltda. informando que seria realizada uma perícia técnica no objeto do contrato TT-011/2008 e que, uma vez que as obras não poderiam ser recebidas definitivamente antes da elaboração daquele documento, o atestado de execução de serviços não poderia ser emitido para a empresa supervisora, a qual permaneceria responsável pelas suas obrigações contratuais.
Além disso, aquela Superintendência, por meio do Memorando 2012/SR-ES/DNIT, de 26/9/2012 (peça 182, p. 23) , determinou à Comissão de Recebimento Definitivo das Obras e Serviços do Lote 1 do Contorno de Vitória que:
1. Cumprimentando-o cordialmente, sirvo-me do presente para determinar em atendimento à recomendação contida no item 9.11 do Acórdão em referência que esta Comissão não efetue o recebimento definitivo das obras e serviços referentes ao contrato TT011/2008 antes da conclusão de Perícia Técnica a ser realizada pelo DNIT para atendimento ao item 9.12 do Acórdão.
Análise
Assim, de acordo com as informações e documentos apresentados, entende-se que a recomendação contida no subitem 9.11 do Acórdão 2229/2012-TCU-Plenário foi adotada pelo DNIT.
Determinação ao Departamento Nacional de Infraestrutura de Transportes - Ofício 728/2012-TCU/SECOB-2
Subitem 9.12 do Acórdão 2229/2012-TCU-Plenário
Por meio do subitem 9.12 do referido Acórdão, o TCU determinou que o DNIT realizasse uma perícia sobre a execução do Contrato TT 011/2008, especificamente sobre os seguintes serviços:
a) Concreto Betuminoso Usinado a Quente Binder AC/BC, CBUQ - Capa de Rolamento, CBUQ - Faixa b e CBUQ Faixa c, de modo a se verificar:
a.1) se as espessuras executadas estão de acordo com aquelas definidas em projeto para a pista de rolamento, acostamentos, tapers e acessos, considerando as tolerâncias admitidas nas normas pertinentes;
a.2) se os quantitativos medidos dos serviços estão de acordo com aquelas executadas; e
b) meio fio concreto intransponível, meio-fio tipo MFC 01, meio-fio tipo MFC 05, meio-fio de concreto - MFC 02, meio-fio tipo MFC 05 e meio fio de concreto MFC 01 AC/BC, de modo a se verificar se a resistência do concreto dos blocos pré-moldados utilizados dos meios-fios atende às especificações do serviço.
O DNIT respondeu ao ofício 728/2012-TCU/SECOB-2 a ele dirigido por meio do seu Ofício nº 1.011/2012/AUDIN-DNIT, de 2/10/2012 (peça 182, p. 1) , informado que:
3. Cumpre salientar que, para a realização da citada perícia, a Superintendência Regional do DNIT no Estado do Espírito Santo encaminhou à Diretoria de Infraestrutura Rodoviária - DIR solicitação, no sentido de designar servidores desvinculados daquela Regional para o desenvolvimento da tarefa.
4. A Diretoria de Infraestrutura Rodoviária desta Autarquia está diligenciando as providências necessárias para a indicação de servidores disponíveis para compor a referida Comissão, com o compromisso de encaminhar ao TCU, em complementação, informações atualizadas sobre os trabalhos.
Juntamente à sua correspondência, foram anexadas cópias de diversos memorandos internos da autarquia, os quais encaminham o assunto entre suas instâncias, além de ofícios externos, os quais são relacionados a seguir:
Mem. 2831/2012/DIR, de 27/9/2012 (peça 182, p. 2-3) : a Diretoria de Infraestrutura Rodoviária encaminha à Auditoria Interna memorando oriundo da Superintendência do Espírito Santo que solicita designação de servidores para a realização de perícia técnica.
Memorando nº 2565/2012/CGCONT/DIR, de 27/9/2012 (peça 182, p. 4) : a Coordenação-Geral de Construção Rodoviária encaminha à Diretoria de Infraestrutura Rodoviária manifestação da Superintendência do Espírito Santo acerca dos indícios de irregularidades apostados pelo TCU.
Memorado nº 2513/2012/CGCONT/DIR, de 16/9/2012 (peça 182, p. 6) : a Coordenação-Geral de Construção Rodoviária solicita à SR/ES documentação comprobatória acerca da oitiva formulada pelo TCU, referente ao Ofício 732/2012-TCU/SECOB-2.
Memorando nº 2512/2012/CGCONT/DIR, de 19/9/2012 (peça 182, p. 7) : a Coordenação-Geral de Construção Rodoviária solicita que a SR/ES adote as medidas necessárias para a realização da perícia determinada pelo TCU.
Memorando nº 420/2012/SR/ES-DNIT, de 26/12/2012 (peça 182, p. 8-15) : a Superintendência Regional encaminha à Coordenação-Geral de Construção Rodoviária e à Auditoria Interna as informações necessárias para o atendimento às oitivas e determinações formuladas pelo TCU, anexando os seguintes documentos:
Memorando nº 403/2012/SR-ES/DNIT, de 20/9/2012 (peça 182, p. 16) : encaminhado ao Sr. Jorge Luiz de Almeida para conhecimento e providências pertinentes em relação aos subitens 9.2, 9.2.1 e solicita manifestação acerca dos subitens, 9.2.2, 9.2.2.1, 9.2.2.2, 9.2.2.3, objetivando o atendimento, pelo DNIT, às determinações contidas nos subitens 9.10, 9.10.1, 9.10.2 e 9.14 do Acórdão 2229/2012-TCU-Plenário. 
Memorando nº 404/2012/GAB/SR-ES/DNIT, de 20/9/2012 (peça 182, p. 17) : encaminhado ao Sr. Reginaldo Lírio Morelato para conhecimento e providências pertinentes em relação aos subitens 9.4, 9.4.1 e solicita manifestação acerca dos subitens 9.4.2, 9.4.2.1, 9.4.2.2, 9.4.2.3, 9.4.2.4, objetivando o atendimento, pelo DNIT, às determinações contidas nos subitens 9.10, 9.10.1, 9.10.2 e 9.14, solicitando especial atenção aos subitens 9.13, 9.13.1, 9.13.2, 9.13.3 e 9.14 do Acórdão 2229/2012-TCU-Plenário.
Memorando nº 405/2012/GAB/SR-ES/DNIT, de 20/9/2012 (peça 182, p. 18) : encaminhado ao Sr. José Renato do Rosário Oliveira para conhecimento e providências pertinentes ao Relatório de Auditoria e resposta ao subitem 9.3 do Acórdão 2229/2012-TCU-Plenário.
Memorando nº 406/2012/GAB/SR-ES/DNIT, de 20/9/2012 (peça 182, p. 19) : encaminhado à Sra. Denise Gomes Simões para conhecimento e providências pertinentes ao Relatório de Auditoria e resposta ao subitem 9.1 do Acórdão 2229/2012-TCU-Plenário.
Memorando nº 407/2012/GAB/SR-ES/DNIT, de 20/9/2012 (peça 182, p. 20) : encaminhado ao Sr. Wilson Boone de Souza para conhecimento e providências pertinentes ao Relatório de Auditoria e da resposta ao subitem 9.5 do Acórdão 2229/2012-TCU-Plenário.
Memorando nº 414/2012/GAB/SR-ES/DNIT, de 25/9/2012 (peça 182, p. 21-22) : a Superintendência Regional do DNIT no Espírito Santo solicita à Diretoria de Infraestrutura Rodoviária, em complementação ao Memorando nº 408-SR-ES/DNIT, a inclusão de verificação das causas das inconformidades elencadas no Parecer Técnico emitido pela Comissão de Recebimento Definitivo das Obras em 3/1/2012.
Memorando 2012/GAB/SR-ES/DNIT, de 26/9/2012 (peça 182, p. 23) : solicita à Comissão de Recebimento Definitivo das Obras e Serviços do Contrato TT-011/2008, em atendimento ao subitem 9.11 do Acórdão 2229/2012-TCU-Plenário, que não efetue o recebimento definitivo das obras antes da conclusão da Perícia Técnica a ser realizada pelo DNIT, em atendimento ao subitem 9.12 daquele Acórdão.
Ofício nº 098/2012/GAB/SR-ES/DNIT, de 20/9/2012 (peça 182, p. 24) : encaminhado ao Sr. Élio Bahia Souza para conhecimento e providências pertinentes ao Relatório de Auditoria e resposta ao subitem 9.6 do Acórdão 2229/2012-TCU-Plenário.
Ofício nº 099/2012/GAB/SR-ES/DNIT, de 21/9/2012 (peça 182, p. 25-27) : encaminhado à Delta Construções S.A. informando que foi solicitada a realização de perícia técnica independente objetivando as verificações da execução de concreto betuminoso usinado a quente, da confecção de meio-fio de concreto e da emissão do Parecer Técnico emitido pela Comissão de Recebimento Definitivo das Obras. Por esse ofício também foi reiterada a notificação para que empreiteira executasse as inconsistências pendentes e apontadas nesse mesmo parecer técnico. 
Ofício nº 100/2012/GAB/SR-ES/DNIT, de 25/9/2012 (peça 182, p. 28-30) : encaminhado à ECR Ltda. informando que seria realizada uma perícia técnica no objeto do contrato TT-011/2008 e que, uma vez que as obras não poderiam ser recebidas definitivamente antes da elaboração daquele documento, o atestado de execução de serviços não poderia ser emitido para a empresa supervisora, a qual permaneceria responsável pelas suas obrigações contratuais.
Anexos aos documentos descritos anteriormente, o DNIT também enviou os seguintes elementos, cuja exata vinculação àqueles não pode ser verificada: 
 cópia do 5º Termo Aditivo ao Contrato 17.1.0.00.0231.201, firmado com a Contractor Engenharia Ltda. e a respectiva planilha de preços relativa à 3ª Revisão de Projeto em Fase Obra (peça 182, p. 31-49) ;
Ofício nº 001/2011/Engenharia (Rodovia do Contorno de Vitória) , de 10/2/2011, encaminhando a análise da 35ª medição à ECR Ltda., solicitando esclarecimentos às inconformidades indicadas (peça 182, p. 50) ;
Correspondência CE/ECR/DNIT-166, de 11/3/2011 (peça 182, p. 51 e 52-87) , que encaminha as respostas à análise da 35ª medição;
Correspondência CE/ECR/DNIT-165-10, de 16/12/2010 (peça 182, p. 52) , que encaminha a 35ª medição do Contrato TT-011/2008-00 ao DNIT;
Parecer Técnico de 3/1/2012 (peça 182, p. 88-137) ;
Registro Fotográfico dos Serviços Executados (peça 182, p. 138) ;
Memorando nº 408/2012/SR-ES/DNIT, de 20/9/2012, encaminhado pela Superintendência Regional à Diretoria de Infraestrutura Rodoviária (peça 182, p. 139-141) , solicitando a designação de servidores não vinculados àquela unidade para a realização da Perícia Técnica;
Mem. 2788/2012/DIR, de 17/9/2012 (peça 182, p. 142-143) , encaminhado pela Diretoria de Infraestrutura Rodoviária à Coordenação-Geral de Construção Rodoviária para atendimento da oitiva constante do Ofício 732/2012-TCU/SECOB-2; e
Mem. 2793/2012/DIR, de 17/9/2012 (peça 182, p. 144) , encaminhado pela Diretoria de Infraestrutura Rodoviária à Coordenação-Geral de Construção Rodoviária para atendimento da determinação constante do Ofício 728/2012-TCU/SECOB-2.
Por fim, em 12/11/2012, o DNIT encaminhou a esta Corte o Ofício nº 1.147/2012/AUDINT-DNIT (peça 201, p.1) informando que o Superintendente Regional do DNIT o Estado do Espírito Santo comunicou, por meio do Memorando nº 505/2012/SR/ES, de 8/11/2012 (peça 182, p. 2) , que foi emitida a PORTARIA Nº 192, de 7/11/2012 (peça 201, p. 3) , a qual designou dois servidores para 'execução de trabalho específico, visando realização de Perícia Técnica, objetivando atender as determinações objeto do Acórdão TCU - Plenário nº 2229/2012'.
Em 10/6/2013, o DNIT encaminhou o Ofício 161/2012-GAB.SR-DNIT/ES, datado de 7/6/2012 (peça 239, p. 1-2) , acompanhado dos seguintes anexos:
Ofício nº 150/2013/GAB/SR-DNIT/ES, datado de 31/5/2013, encaminhado à empresa Delta Construções S.A., responsável pela execução das obras e serviços objeto do contrato TT 011/2008 (peça 239, p. 3-6) ;
Ofício nº 151/2013/GAB/SR-DNIT/ES, datado de 31/5/2013, encaminhado à empresa ECR Ltda., responsável pela supervisão das obras e serviços objeto do contrato TT 011/2008 (peça 239, p. 7-12) ;
Relatório emitido em 29/1/2012 pela Comissão Técnica incumbida para a realização de perícia técnica nas obras objeto do Contrato TT-11/2008 (peça 239, p. 13-98) ;
Decisão Técnico-Administrativa emitida pela Superintendência Regional do DNIT no Estado do Espírito Santo, datada de 29/5/2013 (peça 239, p. 99-102 e peça 238, p. 1-40) ; e
Ofício RJ-2013/006, de 3/4/2013, contendo Relatório de Respostas ao Parecer Técnico DNIT/ES emitido em 21/9/2011 (peça 238, p. 41-111) .
A partir da documentação apresentada pelo DNIT, principalmente o relatório à peça 239, p. 13-98, verifica-se que a autarquia realizou a perícia determinada pelo subitem 9.12 do Acórdão 2229/2012-TCU-Plenário.
O relatório emitido pela equipe responsável pela realização perícia determinada pelo TCU concluiu que os serviços de aplicação e os quantitativos de CBUQ e de meios-fios de concreto, executados por intermédio do contrato TT-011/2009, foram realizados dentro do previsto em projeto e do que exigem as normas técnicas aplicáveis (peça 238, p. 49) :
8.1 Esta Comissão Técnica pôde identificar consistência nos ensaios conforme se demonstra nos levantamentos fotográficos inclusos neste relatório pericial ao longo de todo o trecho para os serviços de Concreto Betuminoso Usinado a Quente - CBUQ, tendo se verificado que as espessuras das amostras colhidas estavam dentro da tolerância para recebimento dos serviços.
8.2. Mesmo tomando-se em conta o tempo decorrido do final da obra, dos defeitos verificados da execução do revestimento em CBUQ e dos meios-fios à época da Medição Final, entendemos que as providências tomadas pela SR/DNIT/ES, às fls. 3667 a 3684 dos autos, quando determinou a empresa DELTA Construções S.A. para que procedesse a correção dos defeitos apontados na Auditoria do TCU e no Parecer Técnico da Comissão de Recebimento Provisório foram preponderante para que a referida empresa executasse uma camada de aproximada, mente 3 cm de CBUQ sobre a pista de rolamento conforme se verificou 'in loco' corrigindo as diferenças nas espessuras encontradas fazendo com que houvesse o equilíbrio ao contrato não trazendo prejuízo ao erário.
8.3 Quanto aos serviços de Meios-fios, nos segmentos relacionados conforme relatório do TCU, e naqueles aleatoriamente escolhidos por esta Comissão de Perícia onde foram coletadas amostras para análise as quais foram tratadas nos laboratórios da BRASCONTEC e da CONCRETEST se pode verificar que as resistências encontradas estão dentro da faixa de tolerância especificada em projeto e em conformidade com as Especificações Particulares constantes do Edital e das Normas ABNT NBR 7680/2007 e ABNT NBR 6118/2003, que em seu item 12.4.1. - admite dividir o coeficiente de ponderação das resistências no estado limite último (ELU) por 1,1, o que significa majorar em 10% a resistência característica à compressão do concreto do testemunho, devido a efeitos de broqueamento. Essa condição é reafirmada na norma anteriormente citada e o Laudo Técnico apresentado pela CONSULPAVI atesta que o resultado das resistências para as amostras analisadas atendem o exigido.
8.4. Da mesma forma, com relação às inconsistências encontradas pela equipe de auditoria do TCU, com referência aos locais e extensões onde se verificaram que nos serviços de Meios-Fios de Concreto havia deficiências estruturais com valores de resistência abaixo do que determinava as especificações verificou-se conforme, os testes de resistência das amostras que os serviços foram executados em obediência às normas devendo ser considerados os pontos localizados nas estacas 441 e 838 tendo em vista as correções estabelecidas pela norma ABNT NBR 6118/2003, para as cargas de rupturas conforme apresentadas pela Auditoria do TCU, sem levar em conta a utilização do coeficiente de ponderação. (os destaques constam do texto original) 
Anexos ao relatório emitido pela equipe do DNIT, também foram juntados os laudos fornecidos pelas empresas que realizaram a extração e os ensaios das amostras dos meios-fios (peça 239, p. 51-59) bem como a tabela que exibe as espessuras dos corpos de prova extraídos do pavimento (peça 239, p. 41) .
Além disso, os peritos analisaram o incidente ocorrido no aterro localizado na estaca 844 no item 7.5 de seu relatório (peça 239, p. 45-48) , cujas circunstâncias foram registradas no Parecer Técnico de 1/12/2011 (peça 89, p. 4-7) , e concluíram que (peça 239, p 50) :
8.6. Entendemos, ainda, s.m.j., que em relação às obras de recomposição do aterro do km 285 + 400, não existem elementos suficientes que justifiquem que a empresa DELTA Construções S/A não tenha executado os serviços dentro das especificações e de acordo com os elementos previstos no projeto ofertado pelo DNIT, mas que o rompimento do aterro tem em conta as chuvas atípicas que se derramaram sobre a região e foram causadoras de muitos outros desmoronamentos e tragédias na região conforme ilustra o noticiário à época.
Por fim, acerca das inconformidades levantadas pela comissão de recebimento definitivo da obra anotadas no Parecer Técnico de 3/1/2012 (peça 182, p. 88-137) , os peritos concluíram que (peça 239, p. 50) :
8.5. Com referência aos locais e extensões a serem refeitos nos serviços, nominados pela Comissão de Recebimento Provisório, a SR/DNIT/ES deverá determinar os segmentos cujos defeitos ocorreram apenas devido à deficiência em execução, sem considerar, portanto, os segmentos que apresentaram defeitos por motivos que fugiram ao escopo do projeto como aqueles oriundos de acidentes que danificam barreiras rígidas, sarjetas e meio-fio e que ocorrem constantemente na rodovia danificando elementos estruturais ou aqueles que são objeto de furtos e roubos como placas de sinalização e que aconteceram à quase dois anos após o encerramento do contrato. (os destaques contam do texto original) 
A partir destas conclusões e do documento encaminhado pela ECR, datado de 3/4/2013 (peça 238, p. 41-98) , a SR/ES emitiu a Decisão Técnico-Administrativa, de 29/5/2013 (peça 239, p. 99-102 e peça 239, p. 1-40) , onde estão registradas as inconformidades apontadas no Parecer Técnico de 3/1/2012, cuja origem não pode ser atribuída à Delta e aquelas que são de responsabilidade daquela empresa construtora.
Assim, a Superintendência do DNIT no ES encaminhou o Ofício nº 150/2013/GAB/SR-DNIT/ES, de 31/5/2013 (peça 241, p. 5) , informando a contratada das conclusões contidas na Decisão Técnico-Administrativa.
A empreiteira apresentou sua defesa por meio da correspondência datada de 28/6/2013 (peça 241, p. 6-54) alegando que, em resumo, 'desconhece qualquer falhas nos serviços executados, de modo que não poderá ser responsabilizada pelos apontamentos contidos no Ofício que ora se responde.'.
A defesa da Delta foi analisada no documento de 15/8/2013 (peça 241, p. 55-66) , a qual restou indeferida. A decisão foi comunicada pelo OFÍCIO nº 199/2013/GAB/SR-DNIT/ES, de 29/8/2013, acompanhado da guia de recolhimento da multa imposta (peça 241, p. 67-69) .
Da mesma forma que a Delta, a ECR foi notificada da Decisão Técnico-Administrativa por meio do Ofício nº 150/2013/GAB/SR-DNIT/ES, tendo respondido pelo documento datado de 26/6/2013 à peça 241, p. 70-80.
Por meio do Ofício nº 193/2013/GAB/SR-ES/DNIT, de 14/8/2013 (peça 241, p. 81-82) , a SR/ES solicita à ECR manifestação acerca do Relatório de Avaliação Estrutural de Pavimento emitido pela empresa Consulpavi (peça 241, p. 83-101) .
A Superintendência Regional, por sua vez, analisou e indeferiu o recurso da empresa ECR por meio do documento à peça 241, p. 102-109. A contratada foi comunicada dessa decisão pelo OFÍCIO nº 198/2013/GAB/SR-DNIT/ES, de 29/8/2013, o qual também foi acompanhado da guia para recolhimento da multa (peça 241, p. 110-112) .
O tratamento dos recursos à autoridade administrativa superior e da aplicação das penalidades aplicadas pelo DNIT pode ser verificado quando da análise da determinação constante do subitem 9.14 do Acórdão 2229/2012-TCU-Plenário mais adiante nesta seção.
Análise
Por fim, diante de toda documentação acostada pelo DNIT, pode-se verificar que aquela autarquia deu o devido tratamento às irregularidades apontadas pela equipe de auditoria do TCU, não restando, até o presente momento, motivo para atuação deste Tribunal.
Determinação ao Departamento Nacional de Infraestrutura de Transportes - Ofício 728/2012-TCU/SECOB-2
Subitem 9.13 do Acórdão 2229/2012-TCU-Plenário
Embora o DNIT não tenha encaminhado documentação acerca da inclusão das composições de custo unitário para os serviços de corpo de bueiro tubular de concreto utilizando os tubos CA-1, CA-2 e CA-3, pode-se verificar, em consulta ao Sistema de Custos Referenciais de Obras - Sicro, que as composições de preços unitários de diversos tipos de bueiros, inclusive aqueles citados no relatório de auditoria, estão contempladas pela autarquia federal em seu sistema há algum tempo, conforme pode ser verificado no relatório sintético de composições de custos unitários à peça 257.
Acerca da alteração no contrato 231/2010 visando à correção do preço contratado para o serviço 'corpo de bueiro BSTC D=0,80 m' de modo que o custo da atividade auxiliar '1 A 01 512 60 - concreto ciclópico fck = 15 MPa AC/BC/PC' seja considerado sem o BDI, o DNIT informou que, por ocasião da 3ª revisão de projeto em fase de obras, formalizado pelo 5º termo aditivo, tal ajuste foi implementado. Para isso, a autarquia traz cópias dos documentos probatórios à peça 182, p. 31-49. 
Assim, entende-se que a determinação constante do subitem 9.13 do Acórdão 2229/2012-TCU-Plenário foi atendida.
Determinação ao Departamento Nacional de Infraestrutura de Transportes - Ofício 728/2012-TCU/SECOB-2
Subitem 9.14 do Acórdão 2229/2012-TCU-Plenário
Acerca da determinação constante no subitem 9.14 do Acórdão 2229/2012-TCU-Plenário, a SR/ES DNIT respondeu por meio do seu ofício datado de 2/10/2012 (peça 193, p. 1-2) , onde informa as ações adotadas até então.
Primeiramente, a SR/ES comunica que encaminhou o Ofício nº 99/2012/GAB/SE-ES/DNIT, de 21/9/2012 (peça 193, p. 3-5) , à Delta Construções S.A. e ressalta que a empreiteira negou-se a realizar os serviços que apresentaram inconformidades, de acordo com sua correspondência à peça 193, p. 6-20.
A Superintendência noticia, também, que encaminhou os Memorandos nº 408/2012/SR-ES/DNIT e 414/2012/SR-ES/DNIT à Diretoria de Infraestrutura Rodoviária (peça 193, p. 21-25) , solicitando a inclusão da verificação das causas das inconformidades listadas no Parecer Técnico de 3/1/2012 no escopo da equipe técnica independente que realizará a perícia determinada no subitem 9.12 do referido Acórdão.
Por fim, a SR/ES informa que, face à incerteza do grau de responsabilização da supervisora, encaminhou correspondência àquela empresa comunicando que não emitira o Atestado de Execução de Serviços, uma vez que a obra objeto da supervisão não foi recebida definitivamente (peça 193, p. 26-28) .
Em 10/6/2013, o DNIT encaminhou o Ofício 161/2012-GAB.SR-DNIT/ES contendo diversas informações ao Tribunal, inclusive a que segue (peça 239, p. 2) :
3. Informamos ainda que em atendimento ao item 9.14 do Acórdão em referência tão logo sejam realizadas as correções relacionadas em Decisão Técnico-Administrativa ou em caso negativa no acolhimento das disposições exaradas, será dado conhecimento à Corte de Contas e ao órgão de controle interno, bem como, serão adotadas as medidas administrativas pertinentes quanto à responsabilização cível-administrativa das contratadas.
Em 17/9/2013, a Superintendência Regional do DNIT no Espírito Santo encaminhou ao TCU, em atendimento ao subitem 9.14 do Acórdão 2222/2012-TCU-Plenário, o Ofício nº 215/2013/GAB/SR-DNIT/ES contendo os seguintes anexos (peça 241, p. 1-2) :
Correspondência da Delta Construções S.A. datada de 28/6/2013, encaminhada em resposta ao Ofício nº 150/2013/GAB/SR-DNIT/ES, de 31/05/2013 (peça 241, p. 6-54) ;
Análise do recurso administrativo encaminhado pela Delta Construções S.A. emitida em 15/8/2013 (peça 241, p. 55-66) ;
Ofício nº 199/2013/GAB/SR-DNIT/ES, datado de 29/08/2013 e encaminhado à empresa Delta Construções S.A. informando quanto à decisão do recurso interposto e aplicação de multa com encaminhamento da GRU (peça 241, p. 67-69) ;
Resposta da empresa ECR Ltda. Sociedade Civil de Engenharia e Consultoria, responsável pela supervisão das obras e serviços objeto do contrato TT 011/2008, de 26/6/2013, encaminhada em resposta ao Ofício nº 151/2013/GAB/SR-DNIT/ES, de 31/5/2013 (peça 241, p. 70-80) ;
Ofício nº 193/2013/GAB/SR-ES/DNIT, de 14/8/2013, encaminhado à ECR Ltda. solicitando manifestação acerca do Relatório de Avaliação Estrutural de Pavimento - Dimensionamento, encaminhado pela Delta Construções S.A. (peça 241, p. 81-101) ;
Análise do recurso administrativo encaminhado pela ECR Ltda., emitida em 16/8/2013 (peça 241, p. 102-109) ; e
Ofício nº 198/2013/GAB/SR-DNIT/ES, datado de 29/8/2013, encaminhado à empresa ECR Ltda. informando quanto à decisão do recurso interposto e aplicação de multa com encaminhamento da GRU (peça 241, p. 110-112) .
Além disso, aquela Superintendência expõe em seu ofício que ' (...) na ausência de manifestação e/ou pagamento das contratadas no prazo estabelecido, será encaminhada a Procuradoria Federal Especializada junto ao DNIT toda documentação pertinente para propositura de ação judicial a fim de solucionar a lide'. 
Em 9/6/2014, A Auditoria Interna do DNIT comunicou o TCU, por meio do Ofício nº 762/2014/AUDINT-DNIT, de 6/6/2014 (peça 242, p. 1) , o que segue:
2. Nesse sentido, encaminhamos cópia do Memorando nº 1858/2014/DIR, bem como o Termo de Recebimento Definitivo das Obras e Serviços, por meio do qual Diretoria de Infraestrutura Rodoviária entende que o serviço executado pela empresa Delta Construções S/A referente às obras na BR-101/ES dispensa verificação in loco e manifesta seu entendimento pela viabilidade de emissão do referido termo de recebimento de Obras, informações estas, que, conforme aquela Diretoria, atende plenamente ao Item 9.11 do Acórdão 2229/2012-TCU-Plenário.
O memorando referido pela Auditoria Interna encontra-se à peça 242, p. 2, tendo sido emitido pela Superintendência Regional do DNIT no Espírito Santo e endereçado à Diretoria de Infraestrutura Rodoviária que, por sua vez, o encaminhou à Auditoria Interna da autarquia, nos seguintes termos:
1. Trata-se de Memorando nº 180/2014/GAB/SR/ES oriundo da Superintendência Regional do DNIT no Estado do Espírito Santo, o qual encaminha Termo de Recebimento Definitivo referente ao Contrato TT-011/2008, formalizado com Delta Construções S/A, cujo objeto é a execução das obras de Duplicação do Lote 1 do Contorno de Vitória - BR-101/ES Km 268,8 ao Km 288,1.
2. Conforme Decisão Administrativa emitida por aquela Superintendência, no exercício do poder de autotutela de rever as decisões anteriores, aquela Regional considera que não oram verificadas as inconformidades em relação ao citado no item 9.11 do Acórdão 2229/2012-TCU-Plenário, com fundamento nas disposições legais estabelecidas no art. 73, § 3º da Lei 8.666/93 foi manifestado o entendimento pela viabilidade de emissão do Termo de Recebimento Definitivo das Obras e Serviços, mantendo-se, porém, a sanção imposta à contratada que abarca tanto a penalização pela execução ineficaz quanto pelo ressarcimento de perdas e danos.
3. Diante do exposto, encaminho cópia do memorando da Superintendência a essa Auditoria Interna/DNIT, se mais a acrescentar.
O inteiro teor do memorando emitido pela SR/ES pode ser encontrado à peça 242, p. 3 a 9, inclusive o referido termo de recebimento.
Além das informações reproduzidas pela Diretoria de Infraestrutura Rodoviária em seu memorando, a SR/ES traz, ainda, que após a emissão do Parecer Técnico de 21/9/2011 'a contratada providenciou ações objetivando sanar algumas inconsistências verificadas' (peça 242, p. 4) .
Aquela Superintendência acrescenta, em seu Memorando nº 180/2014/GAB/SR/ES, de 19/5/2014, que (peça 242, p. 4) :
3. Em face da não correção da totalidade das inconformidades verificadas, foi aplicada penalidade multa, com fulcro no art. 618 do Código Civil Brasileiro c/c art. 70 da Lei 8.666/93, ou seja, foi adotado o prazo quinquenal para aplicação da penalidade, sendo que este, conforme jurisprudência do STJ, pode extrapolar a vigência do contrato formalizado, tendo em vista a previsão legal quanto à responsabilidade de a contratada responder durante 05 (cinco) anos, contados da data do Termo Definitivo, pela solidez da obra executada.
Também está registrado que a sanção imposta à contratada permanece suspensa até decisão definitiva de mérito a ser proferida pela Diretoria do DNIT, conforme consta no Memorando nº 505/2013/GAB/SR/ES, o qual encaminha recurso administrativo hierárquico interposto pela Delta Construções S.A. (peça 245, p. 48) , até então pendente de apreciação.
Além disso, para a emissão do termo de recebimento definitivo das obras, foi considerado o contrato de concessão firmado entre a Agência Nacional de Transportes Terrestres (ANTT) e a ECO101 - Concessionária de Rodovias S.A. na data de 17/4/2013, cujo início da concessão se deu em 10/5/2013 e a cobrança de pedágio em 18/5/2014 (peça 242, p. 5-6) . 
Nesse sentido, buscou-se informação no sítio da ANTT na internet, onde foram obtidos os seguintes dados acerca da concessão referida pela SR/ES: 
Concessionária ECO 101
Empresas controladoras: ECORODOVIAS INFRAESTRUTURA E LOGÍSTICA S/A e SBS ENGENHARIA E CONSTRUÇÕES LTDA.
Trecho objeto da concessão: BR-101/ES/BA - entroncamento BA-698 (acesso a Mucuri) - Divisa ES/RJ
Extensão do trecho concedido: 475,9 Km
Data da assinatura: 17/04/2013
Início da concessão: 10/05/2013
Prazo da concessão: 25 anos
Início da cobrança de pedágio: 18/05/2014
Compromissos assumidos: Contrato
Data de reajuste anual da tarifa de pedágio: 18/05
Finalmente, em 24/6/2015, a Superintendência Regional do DNIT no Estado do Espírito Santo encaminhou ao TCU, com vistas ao atendimento da determinação contida no subitem 9.14 do Acórdão 2229/2012-TCU-Plenário, o Ofício nº 84/2015-GAB-SR-DNIT/ES, de 12/6/2015 (peças 244 a 246) , contendo uma série de documentos, alguns dos quais já enviados a esta Corte, e principalmente, o desfecho do processo administrativo que resultou na penalização da Delta Construções S.A.
Em resumo, a última documentação encaminhada trata do procedimento administrativo conduzido pelo DNIT para busca do ressarcimento e punição das empresas Delta e ECR por conta das irregularidades ocorridas na execução e supervisão do contrato TT-011/2012. Para maior clareza, os documentos encaminhados pela SR/ES são os listados a seguir, referenciados às peças destes autos:
Tabela 4 - anexos ao Ofício nº 84/2015-GAB-SR-DNIT/ES.
	Documentação citada nos termos do Ofício nº 84/2015-GAB-SR-DNIT/ES
	Localização nos autos

	Documento do contrato 11/2008-00 encaminhado através do Ofício nº 45/2012-GAB-SR-DNIT/ES, datado de 30 de abril de 2012 (fl. 11, processo 50617-009573-2012-71) :
	Peça 246, p. 37 e peça 89, p. 1

	- Oficio n° 372/2012/SR/ES, datado de 25 de abril de 2012 notificando a Delta para recuperação das inconsistências apontadas no Parecer Técnico emitido por Comissão de Recebimento de Obras;
	Peça 89, p. 2-57

	Documentos do contrato 11/2008-00 encaminhados através do Ofício n° 103/2012-GAB-SR/ES, datado de 02 de outubro de 2012 (fls. 203 a 204 - Processo Administrativo 50617-009573-2012-71) 
	Peça 246, p. 38-39

	- Oficio emitido pela Delta em 27 de setembro de 2012 em resposta ao Oficio nº 99/2012/GAB/SR-ES/DNIT, datado de 21 de setembro de 2012 que reiterou notificação para correção de inconsistências e informando Perícia Técnica;
	Peça 182, p. 25-27

	Documentos do contrato 11/2008-00 encaminhados através do Memorando nº 420/2012/SR/ES-DNIT, datado de 26 de dezembro de 2012 (fl 105 a 112, Processo Administrativo 50617-009573-2012-71) 
	Peça 182, p. 8-15

	- Oficio 004/2011/Engenharia/Rodovia Contorno de Vitória, datado de 10/02/11, emitido para ECR solicitando análise da 35ª medição do contrato TT-11/2008;
	Peça 182, p. 50

	- Oficio CE/ECR/DNIT-162/10, datado de 14/03/11, e anexos, contendo análise da 35ª medição do contrato TT-11/2008;
	Peça 182, p. 51-87

	- Parecer Técnico emitido pela Comissão de Recebimento de Obras datado de 03/01/2012;
	Peça 182, p. 88-138 e peça 89, p. 8-57

	- Oficio nº 99/2012/GAB/SR-ES/DNIT, datado de 21 de setembro de 2012 reiterando notificação para correção de inconsistências e informando Perícia Técnica;
	Peça 182, p. 25-27

	Documentos do contrato 11/2008-00 encaminhados através do Ofício no 161/2012-GAB.SR-DNIT/ES, datado de 07 de junho de 2013 (fls. 422, 423 - Processo 50617-009573-2012-71) 
	Peça 246, p. 48-49

	- Relatório e respectivos anexos, emitido pela Perícia Técnica em 29/01/2013 em relação à execução do Contrato TT-11/2008;
	Peça 239, p. 13-102 e peça 238, p. 1-40

	- Oficio n° 150/2013/GAB/SR/DNIT/ES emitido para Delta em 31 de maio de 2013, encaminhando Decisão Técnica Administrativa emitida pelo SR-DNIT/ES em 29/05/2013 e intimando-a para defesa prévia quanto à penalidade multa por inconformidade na execução dos serviços;
	Peça 239, p. 3-6

	Documentos emitidos através o Ofício nº 215/2013 - GAB-SR-DNIT/ES, datado de 17 de setembro de 2013 - (fls. 426, 427 processo 50617-009573-2012-71) 
	Peça 241, p. 1-2

	- Oficio nº 150/2013/GAB/SR/DNIT/ES emitido para Delta em 31 de maio de 2013, encaminhando Decisão Técnica Administrativa emitida pelo SR-DNIT/ES em 29/05/2013 e intimando-a para defesa prévia quanto à penalidade multa por inconformidade na execução dos serviços;
	Peça 239, p. 3-6

	- Decisão Técnico-Administrativa emitida por esta Superintendência em 29/05/2013; 
	Peça 239, p. 99-102 e peça 238, p. 1-40

	- Manifestação da Delta, datada de 24 de junho de 2013, em relação ao Ofício n° 150/2013/GAB/SR-DNIT/ES;
	Peça 241, p. 6-54

	- Análise efetuada pela SR-DNIT/ES em 15/08/2013, quanto à Manifestação da Delta datada de 24 de junho de 2013;
	Peça 241, p. 55-66

	- Ofício nº 199/2013/GAB/SR/DNIT/ES emitido para Delta em 29 de agosto de 2013, notificando do indeferimento do recurso (manifestação) e encaminhando guia de recolhimento GRU.
	Peça 241, p. 67-69

	Documentos complementares
	
	- Recurso, datado de 10 de setembro de 2013, interposto pela Delta - (fls. 143 a 154 - Processo Administrativo 50617.012206/2013-35) ;
	Peça 244, p. 8-49

	- Ofício nº 255/2013/GAB/SR-DNIT/ES, datado de 30 de outubro de 2013, notificando do conhecimento do recurso - (fls. 155 a 157 - Processo Administrativo 50617.012206/2013-35) ;
	Peça 244, p. 20-22

	- Análise emitida em 22/11/2013 pela SR-DNIT/ES do Recurso datado de 10/09/2013 interposto pela Delta - (fls. 158 a 191 - Processo Administrativo 50617.012206/2013-35) ;
	Peça 245, p. 14-47

	- Memorando nº 505/2013/GAB/SR/DNIT/ES emitido para DIR/DNIT em 22 de novembro de 2013, encaminhando Recurso Hierárquico interposto pela DELTA e análise emitida pela SR-DNITIES em 22/11/2013 - (fls. 192 a 196 - Processo Administrativo 50617.012206/2013-35) ;
	Peça 245, p. 48-52

	- Ofício nº 277/2013/GAB/SR/DNIT/ES emitido para Delta em 22 de novembro de 2013, informando da Decisão de Recurso Administrativo e do encaminhamento Recurso Hierárquico à Diretoria do DNIT - (fls 337 e 339- Processo Administrativo 50617.012206/2013-35) ;
	Peça 245, p. 53-55

	- Manifestação da Delta 17/10/2013 (fls 340 a 353- Processo Administrativo 50617.012206/2013-35) ;
	Peça 245, p. 56-58 e peça 246, p. 1-11

	- Decisão Administrativa emitida em 4/11/13 em face da Manifestação da Delta 17/10/2013 - (fls 354 - 357- Processo Administrativo 50617.012206/2013-35) ;
	Peça 246, p. 12-15

	- Termo de Recebimento Definitivo emitido em 2/05/14 - (fls. 358 - 359- Processo Administrativo 50617.012206/2013-35) ;
	Peça 246, p. 16-17

	- Memorando nº 180/2014/GAB/SR/ES emitido para DIR/DNIT em 19 de maio de 2014, encaminhando Termo de Recebimento Definitivo das obras objeto do contrato TT-011/2008 - (fls. 239 a 245 - Processo Administrativo 50617.012206/2013-35) ;
	Peça 246, p. 18-24

	- Análise de Recurso Administrativo pela CGCL/DNIT em 05/ 11/2014 - (fls. 265 a 266 - Processo Administrativo 50617.012206/2013-35) ;
	Peça 246, p. 25-26

	- Mem. Nº 1588/2014/CGCL/DIREX emitido para Diretor Executivo/DNIT em 05 de novembro de 2014, comunicando acerca do Recurso Administrativo - (fl.268 - Processo Administrativo 50617.012206/2013-35) ;
	Peça 246, p. 27

	- Aviso de Penalidade emitida pelo Diretor Executivo em 05/11/2014 - (fl. 267 - Processo Administrativo 50617.012206/2013-35) ;
	Peça 244, p. 23

	- Ofício nº 306/CGCL/DIREX/DNIT emitido para Delta em 24 de novembro de 2014, notificando da Decisão em Instância Superior da Apuração de Responsabilidade da Contratada e encaminhando a Decisão em Superior Instância Administrativa nº 64/2014 de Recurso Administrativo - (fls. 269- 278 - Processo Administrativo 50617.012206/2013-35) ;
	Peça 244, p. 24-33

	- Ofício nº 309/CGCL/DIREX/DNIT emitido para Delta em 25 de novembro de 2014, encaminhando GRU, que por falha não foi encaminhada Oficio nº 306/CGCL/DIREX/DNIT emitido para Delta em 24 de novembro de 2014 - (fls.300, 301 - Processo Administrativo 50617.012206/2013-35) ;
	Peça 244, p. 34-35

	- Representação emitida pela Delta em face da Decisão de Recurso Administrativo Hierárquico, 04/12/2014- (fls. 284 a 298 Processo Administrativo 50617.012206/2013-35) ;
	Peça 244, p. 36-47 e peça 245, p. 1-3

	- Memorando 1638/CGCL/DIREX ao protocolo solicitando registro de penalidade no SICAF, 05 de dezembro de 2014 - (fls. 279, 282 - Processo Administrativo 50617.012206/2013-35) ;
	Peça 245, p. 4-7

	- Manifestação emitida pela Delta e encaminhada à SR-DNIT/ES, datada de 15 de janeiro de 2015 - (fls.323 - 324 - Processo Administrativo 50617.012206/2013-35) ;
	Peça 245, p. 8-9

	- Ofício nº 26/CGCL/DIREX/DNIT emitido para Delta em 26 de janeiro de 2015, encaminhando manifestação acerca de Representação emitida pela Delta em face da Decisão de Recurso Administrativo - (fls.318, 321 - Processo Administrativo 50617.012206/2013-35) ;
	Peça 245, p. 10-13

	- Memorando nº 071/2015/SR/GAB/ES emitido para CGCL/DIREX em 19/02/2015 encaminhando manifestação emitida pela Delta à SR-DNIT/ES, datada de 15 de janeiro de 2015 - (fls. 322 - Processo Administrativo 50617.012206/2013-35) ;
	Peça 246, p. 28

	- Mem. 260/CGCL/DIREX, datado de 02 de março de 2015, encaminhado à DAF para providências acerca de inscrição em dívida ativa em face da Delta - (fl. 328 - Processo Administrativo 50617.012206/2013-35) ;
	Peça 246, p. 29

	- Despacho da DAF/DNIT ao Procurador Chefe Nacional do DNIT para providências cabíveis acerca da Dívida ativa (fl. 329 - Processo Administrativo 50617.012206/2013-35) ;
	Peça 246, p. 30

	- Parecer da AGU nº 00482/2015/PFE-DNIT/PGF/AGU - (fls. 331-332 - Processo Administrativo 50617.012206/2013-35) ;
	Peça 246, p. 31-34

	- Despacho nº 00744/2015/PFE-DNIT/PGF/AGU - (fl. 333 - Processo Administrativo 50617.012206/2013-35) ;
	Peça 246, p. 35-36

	Seguem também em anexo cópias dos ofícios e memorandos encaminhados ao TCU e a Auditoria Interna do DNIT:
	
	- Ofício nº 45/2012 - GAB-SR-DNIT/ES, datado de 30 de abril de 2012 (fl. 11, Processo Administrativo 50617-009573-2012-71) 
	Peça 246, p. 37

	- Ofício nº 103/2012- GAB-SR/ES, datado de 02 de outubro de 2012 (fls. 203 a 204 - Processo Administrativo 50617-009573-2012-71) ;
	Peça 246, p. 38-39

	-Memorando nº 420/2012/SR/ES-DNIT, datado de 26 de setembro de 2012 (fl. 105 a 112, Processo Administrativo 50617-009573-2012-71) ;
	Peça 246, p. 40-47

	- Ofício nº 161/2012-GAB-SR-DNIT/ES, datado de 07 de junho de 2013 (fls. 422, 423 Processo Administrativo 50617-009573-2012-71) 
	Peça 246, p. 48-49

	- Documentos emitidos através do Ofício nº 215/2013 - GAB-SR-DNIT/ES, datado de 17 de setembro de 2013 - (fls. 426, 427 - Processo Administrativo 50617-009573-2012-71) 
	Peça 246, p. 50-51

Análise
Diante da documentação encaminhada pelo DNIT ao longo do tempo e exposta nesta seção, entende-se que a autarquia federal manteve o TCU informado das ações por ela adotadas para corrigir as irregularidades apontadas pela equipe de auditoria, bem como as providências necessárias para a responsabilização das contratadas, em atendimento à determinação constante do subitem 9.14 do Acórdão 2229/2012-TCU-Plenário.
CONCLUSÃO
Em face da análise promovida na seção 'Exame Técnico', propõe-se rejeitar as razões de justificativa apresentadas pelos responsáveis Denise Gomes Simões e Élio Bahia Souza, uma vez que não foram suficientes para sanear as irregularidade a eles atribuída, qual seja, a realização de procedimento de contratação direta sem que este estivesse devidamente justificado, declarado, ratificado e publicado, infringindo o disposto nos art. 24, inciso V, art. 26, caput e 38, parágrafo único, incisos II e III da Lei 8.666/1993 e no art. 37, inciso XXI da Constituição Federal. 
Propõe-se, ainda, em atendimento ao disposto no parágrafo único do art. 19 da Lei 8.443/1992, a aplicação da multa prevista no art. 58, inciso II, do mesmo normativo legal.
Com relação aos responsáveis, Sr. Jorge Luiz de Almeida, José Renato do Rosário Oliveira e Reginaldo Lírio Moretato, será proposto que sejam acatadas as razões apresentadas pelos membros e Presidente da Comissão de Licitação, uma vez que demonstraram terem se manifestado exclusivamente sobre a viabilidade e exequibilidade das propostas no processo de dispensa de licitação.
No que tange ao sr. Wilson Boone de Souza, também será proposto que as suas razões de justificativas sejam acatadas, uma vez que em seu parecer constou o alerta sobre a necessidade de se atender o disposto no art. 26, da Lei 8666/93.
Em relação às demais irregularidades apontadas no Relatório de Auditoria, as quais se relacionam à execução das obras por meio dos contratos TT-011/2008 e TT-231/2010, conclui-se que: 
execução de serviços de CBUQ e meio-fio de concreto do Lote 01 com qualidade deficiente: a perícia realizada concluiu, a partir dos ensaios realizados, que as peças de meio-fio de concreto atendem às especificações de serviço e que os parâmetros previstos no projeto de pavimentação foram atendidos pela contratada, sendo que a empresa promoveu a recomposição do trecho onde foi verificado que a espessura do pavimento era inferior ao previsto; 
execução de serviços do Lote 01, mencionadas no Parecer Técnico de 3/1/2012, elaborado pela comissão de recebimento das obras e encaminhado a este Tribunal de Contas por meio do Ofício 45/2012 - GAB.SRES, que dizem respeito a obras de terraplenagem, de drenagem, de obras de arte corrente, de sinalização, de obras de arte especiais e de pavimentação, alguns dos quais se concluiu, no referido Parecer Técnico, sem nunca terem sido executados, embora medidos, atestados e pagos: a perícia realizada pelo DNIT constatou que muitas dos serviços e dispositivos executados foram danificados ou subtraídos por ação de intempéries ou de terceiros. Por outro lado, os serviços mal executados atribuídos à contratada não foram por ela refeitos, o que ensejou sua penalização;
execução de serviços de aquisição e transporte de CAP-20, em quantitativos superiores aos obtidos pela aplicação do critério de medição estipulado na especificação de serviço DNIT 031/2006 - ES, resultando num indício de superfaturamento de R$ 1.772.758,60: o DNIT demonstrou que a quantidade do material ligante utilizado e pago foi coerente, o que pode ser verificado por ocasião da 35ª e última medição do contrato TT-011/2008, quando os quantitativos globais da obra foram consolidados; e
execução de serviços de CBUQ do Lote 02 como sendo todo o quantitativo de CBUQ 'faixa C' quando foi efetivamente executado CBUQ 'faixa C' e CBUQ 'faixa B', resultando num indício de superfaturamento no valor de R$ 18.650,34: o DNIT promoveu o ajuste dessa inconsistência por meio da 3ª Revisão do Projeto em Fase de Obras, consolidada pelo 5º aditivo ao contrato.
Assim, diante de toda documentação apresentada pelo DNIT ao longo dos anos, podem ser consideradas atendidas as determinações constantes dos subitens 9.12, 9.13 e 9.14 e acatada a recomendação prevista no subitem 9.11 do Acórdão 2229/2012-TCU-Plenário.
PROPOSTA DE ENCAMINHAMENTO
Diante do exposto, submetem-se os autos à consideração superior propondo:
acatar as razões de justificativas apresentados por Jorge Luiz de Almeida (CPF 453.830.816 15) , José Renato do Rosário Oliveira (CPF 968.047.187 04) , Reginaldo Lírio Morelato (CPF 576.010.207 97) e Wilson Boone de Souza (CPF 652.213.977 49) , com fundamento no art. 250, §1º, do Regimento Interno; 
rejeitar as razões de justificativa da Sra. Denise Gomes Simões (CPF XXX.098.656-XX) , em relação à audiência constante do subitem 9.1 do Acórdão 2229/2017-TCU-Plenário, que trata da realização da Dispensa de Licitação 46/2009 em desacordo com os arts. 24, inc. V, 26, caput e art. 38, parágrafo único, incisos II e III da Lei 8.666/1993 e com o art. 37, inc. XXI da Constituição Federal;
rejeitar as razões de justificativa do Sr. Élio Bahia Souza (CPF 189.776.69715) , em relação à audiência constante do subitem 9.6 do Acórdão 2229/2017-TCU-Plenário, que trata da realização da Dispensa de Licitação 46/2009 em desacordo com os arts. 24, inc. V, 26, caput e art. 38, parágrafo único, incisos II e III da Lei 8.666/1993 e com o art. 37, inc. XXI da Constituição Federal;
aplicar ao Sr. Élio Bahia Souza (CPF 189.776.69715) e à Sra. Denise Gomes Simões (CPF XXX.098.656-XX) , individualmente, a multa prevista no art. 57, inc. II, da Lei 8.443/1992, com a fixação do prazo de quinze dias, a contar das notificações, para comprovarem perante o Tribunal o recolhimento das dívidas aos cofres do Tesouro Nacional (art. 214, inciso III, alínea 'a', do Regimento Interno) , atualizadas monetariamente desde a data do acórdão até a dos efetivos recolhimentos, se forem pagas após o vencimento, na forma da legislação em vigor;
autorizar, desde logo, nos termos do art. 28, inciso II, da Lei 8.443/1992, a cobrança judicial das dívidas caso não atendidas as notificações;
determinar ao DNIT, nos termos do art. 28, I, da Lei 8.443/1992, que, caso não seja comprovado o recolhimento das dívidas pelos responsáveis, efetue, após a devida notificação do Tribunal, o desconto da dívida na remuneração dos servidores, em favor dos cofres do Tesouro Nacional, na forma estabelecida pela legislação pertinente; e
considerar atendidas as determinações constantes dos subitens 9.12, 9.13 e 9.14 do Acórdão 2229/2012-TCU-Plenário."
É o relatório.

8.1. Paulo Aristóteles Amador de Sousa, representando Departamento de Estradas de Rodagem do Estado do Mato Grosso do Sul.  
8.2. Pâmela Guerra (28.202/OAB-DF), Marcelo de Souza do Nascimento (23180/OAB-DF) e outros, representando Delta Construções S.A. 
8.3. Luiz Mônico Comério (OAB/ES 10.844), representando Wilson Boone Souza.
8.4. Willer Thomaz de Souza (OAB/DF 32.023), representando Contractor Engenharia Ltda.
8.5. Antônio Malva Neto (OAB/DF 34.121) e Isabella Cançado (OAB/DF 27.059), representando Denise Gomes Simões e Elio Bahia de Souza.

Procuradora-Geral Cristina Machado da Costa e Silva.

AUDITORIA. ADEQUAÇÃO DO CONTORNO RODOVIÁRIO DE VITÓRIA - BR101/ES. ACÓRDÃO 564/2011TCUPLENÁRIO. CONTRATAÇÃO DIRETA. SERVIÇOS COM QUALIDADE DEFICIENTE. AUDIÊNCIA DOS RESPONSÁVEIS. SANEAMENTO DAS IRREGULARIDADES. ACOLHIMENTO DAS RAZÕES DE JUSTIFICATIVA.

RELATÓRIO DE AUDITORIA (RA)

Secretaria de Fiscalização de Infraestrutura Rodoviária e de Aviação Civil (SeinfraRod).

Trata-se de Auditoria de Conformidade realizada nas obras de adequação do Contorno Rodoviário de Vitória - BR101/ES em cumprimento ao Acórdão 564/2011-TCU-Plenário (Relator Ministro Raimundo Carreiro) , proferido no âmbito do Fiscobras 2011. Nesta etapa processual analisam-se as respostas às audiências e oitivas determinadas pelo Acórdão 2229/2012-TCU-Plenário (Relatoria do Ministro Aroldo Cedraz) , efetuadas junto aos responsáveis, empresas contratadas e DNIT.
2.	Em resumo, o conjunto de indícios de irregularidades que viabilizaram a realização das mencionadas audiências compreende:
a realização de procedimento de contratação direta sem que este estivesse devidamente justificado, declarado, ratificado e publicado, infringindo o disposto nos art. 24, inciso V, art. 26, caput e 38, parágrafo único, incisos II e III da Lei 8.666/1993 e no art. 37, inciso XXI da Constituição Federal;
execução de serviços em desacordo com as especificações estabelecidas no edital, em termos de qualidade e qualidade.
3.	Após a devida notificação dos responsáveis e detalhada análise das defesas apresentadas, a SeinfraRodoviasAviação conclui seu parecer, cuja íntegra consta no relatório precedente, no sentido de que houve a devida correção dos serviços apontados com problemas pela auditoria; e o atendimento às determinações constantes dos subitens 9.12, 9.13 e 9.14, assim como à recomendação prevista no subitem 9.11 do Acórdão 2229/2012-TCU-Plenário. Contudo, restaram comprovadas as irregularidades na contratação direta do objeto. 
4.	Destaco os seguintes termos do relatório precedente:
253.	Em face da análise promovida na seção "Exame Técnico", propõe-se rejeitar as razões de justificativa apresentadas pelos responsáveis Denise Gomes Simões e Élio Bahia Souza, uma vez que não foram suficientes para sanear a irregularidade a eles atribuída, qual seja, a realização de procedimento de contratação direta sem que este estivesse devidamente justificado, declarado, ratificado e publicado, infringindo o disposto nos art. 24, inciso V, art. 26, caput e 38, parágrafo único, incisos II e III da Lei 8.666/1993 e no art. 37, inciso XXI da Constituição Federal. 
254.	Propõe-se, ainda, em atendimento ao disposto no parágrafo único do art. 19 da Lei 8.443/1992, a aplicação da multa prevista no art. 58, inciso II, do mesmo normativo legal.
255. 	Com relação aos responsáveis, Sr. Jorge Luiz de Almeida, José Renato do Rosário Oliveira e Reginaldo Lírio Moretato, será proposto que sejam acatadas as razões apresentadas pelos membros e Presidente da Comissão de Licitação, uma vez que demonstraram terem se manifestado exclusivamente sobre a viabilidade e exequibilidade das propostas no processo de dispensa de licitação.
No que tange ao sr. Wilson Boone de Souza, também será proposto que as suas razões de justificativas sejam acatadas, uma vez que em seu parecer constou o alerta sobre a necessidade de se atender o disposto no art. 26, da Lei 8666/93.
Em relação às demais irregularidades apontadas no Relatório de Auditoria, as quais se relacionam à execução das obras por meio dos contratos TT-011/2008 e TT-231/2010, conclui-se que: 
execução de serviços de CBUQ e meio-fio de concreto do Lote 01 com qualidade deficiente: a perícia realizada concluiu, a partir dos ensaios realizados, que as peças de meio-fio de concreto atendem às especificações de serviço e que os parâmetros previstos no projeto de pavimentação foram atendidos pela contratada, sendo que a empresa promoveu a recomposição do trecho onde foi verificado que a espessura do pavimento era inferior ao previsto; 
execução de serviços do Lote 01, mencionadas no Parecer Técnico de 3/1/2012, elaborado pela comissão de recebimento das obras e encaminhado a este Tribunal de Contas por meio do Ofício 45/2012 - GAB.SRES, que dizem respeito a obras de terraplenagem, de drenagem, de obras de arte corrente, de sinalização, de obras de arte especiais e de pavimentação, alguns dos quais se concluiu, no referido Parecer Técnico, sem nunca terem sido executados, embora medidos, atestados e pagos: a perícia realizada pelo DNIT constatou que muitas dos serviços e dispositivos executados foram danificados ou subtraídos por ação de intempéries ou de terceiros. Por outro lado, os serviços mal executados atribuídos à contratada não foram por ela refeitos, o que ensejou sua penalização;
execução de serviços de aquisição e transporte de CAP-20, em quantitativos superiores aos obtidos pela aplicação do critério de medição estipulado na especificação de serviço Dnit 031/2006 - ES, resultando num indício de superfaturamento de R$ 1.772.758,60: o DNIT demonstrou que a quantidade do material ligante utilizado e pago foi coerente, o que pode ser verificado por ocasião da 35ª e última medição do contrato TT-011/2008, quando os quantitativos globais da obra foram consolidados; e
execução de serviços de CBUQ do Lote 02 como sendo todo o quantitativo de CBUQ "faixa C" quando foi efetivamente executado CBUQ "faixa C" e CBUQ "faixa B", resultando num indício de superfaturamento no valor de R$ 18.650,34: o DNIT promoveu o ajuste dessa inconsistência por meio da 3ª Revisão do Projeto em Fase de Obras, consolidada pelo 5º aditivo ao contrato.
Assim, diante de toda documentação apresentada pelo DNIT ao longo dos anos, podem ser consideradas atendidas as determinações constantes dos subitens 9.12, 9.13 e 9.14 e acatada a recomendação prevista no subitem 9.11 do Acórdão 2229/2012-TCU-Plenário.
5.	Manifesto minha concordância ao parecer da SeinfraRodoviaAviação, cuja argumentação incorporo às minhas razões de decidir, com exceção da questão afeta à aplicação de sanção a Denise Gomes Simões e Élio Bahia Souza devida à irregularidade da contratação direta.
6.	Com efeito, a defesa apresentada pela Sra. Denise Gomes Simões e pelo Sr. Élio Bahia Souza demonstra diversos atenuantes para suas condutas afetas à contratação direta questionada, não obstante estarem claras algumas falhas procedimentais.
7.	Assiste razão à unidade técnica quando afirma que não se pode acolher a argumentação de que efetuar contratação direta sob a alegação de que uma obra pública visa a atender às necessidades e anseios da população beneficiada seria abrir um precedente perigoso a autorizar outros gestores a adotarem essa tese com a mitigação da importância da realização do devido processo licitatório.
8.	Entretanto, o caso em análise guarda peculiaridades próprias que devem ser consideradas por este Tribunal na avaliação de aplicação de multa aos gestores responsáveis por essa escolha.
9.	Em primeiro lugar, nos termos do parágrafo 35 do relatório precedente, "resta incontroverso que o atraso para o início da Concorrência 596/2009 não se deu por culpa da Superintendência Regional do DNIT, que nenhuma empresa apresentou proposta quando da abertura daquela licitação, resultando deserta, e que a contratação decorrente do procedimento não foi antieconômica". (grifei) 
10.	Em segundo, que a decisão dos responsáveis baseou-se em parecer "da Procuradoria Federal Especializada junto à SR/DNIT dada 'A notória importância e a necessidade urgencial da obra face aos dados concretos de acidentes ocorridos naquela Rodovia, o exíguo prazo para o fim do exercício financeiro e a possibilidade conferida pela Lei nº 8.666193' (peça 178, p. 4) ." Mesmo com a jurisprudência desta Casa acenando que, em algumas situações, a responsabilidade do gestor não é afastada ao observar um parecer jurídico, uma vez que este não tem força para impor ao gestor determinada ação, entendo que neste caso concreto a manifestação jurídica observou os contornos da lei.
11.	Em terceiro lugar, mesmo reconhecida a hipótese de dispensa de licitação, houve cautela da Administração em efetuar consulta a 3 (três) empresas para que apresentassem suas propostas.
12.	Por fim, o relatório do Acórdão 2229/2012-TCU-Plenário (peça 146, p. 13) já havia registrado a economicidade da contratação, nos seguintes termos:
As demais questões analisadas referentes à Concorrência declarada deserta não levaram à constatação de outras irregularidades: verificou-se que o edital fora disponibilizado dentro do prazo legal; que não há indícios de que a licitação ocorreu no fim do ano em decorrência de ato ou omissão culpável da Administração; que se justifica a alteração no valor da licitação ocorrida durante o processo e que resultou no adiamento da data de entrega das propostas; que não há indícios de sobrepreço no Contrato 17 00231/2010, considerando, inclusive, o 1º Termo Aditivo; que o preço contratado e a escolha da empresa foram justificados.
Ou seja, com base nos elementos aos quais a equipe de auditoria teve acesso, não se verificou antieconomicidade na contratação realizada, o que não afasta a ilegalidade da contratação. A inexistência de indícios de sobrepreço é fato que afastaria a necessidade de se propor a anulação da contratação, pois, embora decorrente de seleção viciada, não resultou em prejuízo à Administração. Além disso, a anulação do contrato para realização de novo procedimento licitatório não traria qualquer benefício ao poder público ou à população, pois, dado o resultado do primeiro procedimento realizado, não é provável que se obtenha contratação mais vantajosa que a corrente. (grifei) 
13.	Diante desse contexto, entendo que seria desproporcional aplicar à Sra. Denise Gomes Simões e ao Sr. Élio Bahia Souza a multa proposta pela unidade técnica neste caso em análise, razão pela qual acolho a defesa dos responsáveis.
14.	Considero, também, para fins de não aplicação de sanção aos responsáveis, a regra prevista no art. 22 da Lei de Introdução às Normas do Direito Brasileiro, ao avaliar os obstáculos e as dificuldades reais do gestor e as exigências das políticas públicas a seu cargo. Neste caso específico, ao fim de uma licitação deserta ocorrida ao término do ano, exigir conduta de proceder à nova licitação no exercício seguinte, com riscos de ocorrência de uma nova situação semelhante, poderia trazer sérios prejuízos à comunidade local com o significativo atraso na entrega do empreendimento.
15.	Quanto à responsabilidade dos demais responsáveis, conforme registrei anteriormente, sigo a linha demonstrada pela SeinfraRodoviaAviação no sentido de acolher as defesas apresentadas.
16.	Ante o exposto, considerando que as irregularidades levantadas por ocasião da auditoria realizada foram esclarecidas pelos responsáveis ou corrigidas pelo DNIT, e que não ficou comprovada a prática de ato antieconômico na contratação realizada, VOTO para que este Tribunal adote a minuta de Acórdão que trago à apreciação deste Colegiado.
TCU, Sala das Sessões Ministro Luciano Brandão Alves de Souza, em 17 de março de 2021.
Ministro JOÃO AUGUSTO RIBEIRO NARDES 
Relator